ACORDAO-COMPLETO-2355919

ACÓRDÃO 1801/2019 ATA 28/2019 - PLENÁRIO

VISTOS, relatados e discutidos estes autos em que se aprecia Relatório de Monitoramento das deliberações constantes do Acórdão 2609/2016-TCU-Plenário, proferido na auditoria realizada na Superintendência de Seguros Privados (Susep) , com o objetivo de verificar a conformidade da regulação e da fiscalização dos custos que compõem o prêmio de Seguro de Danos Pessoais por Veículos Automotores de Via Terrestre (DPVAT) ;
ACORDAM os Ministros do Tribunal de Contas da União, reunidos em Sessão do Plenário, diante das razões expostas pelo Relator, em:
9.1. considerar insuficientes as medidas adotadas em relação às recomendações contidas nos itens 9.1.3 e 9.1.9 do Acórdão 2609/2016-TCU-Plenário;
9.2. com fundamento no art. 250, inciso III, do Regimento Interno do TCU, recomendar à Superintendência de Seguros Privados, com vistas ao aprimoramento da supervisão e da fiscalização que exerce sobre a gestão do seguro DPVAT, que:
9.2.1. aperfeiçoe suas normas e procedimentos no sentido de:
9.2.1.1. não limitar sua fiscalização na Seguradora Líder apenas às despesas administrativas e incluir procedimento de auditoria com a finalidade de verificar a consistência dos dados relativos a pagamento de sinistros; 
9.2.1.2. estabelecer prazos para que o Conselho Diretor se manifeste sobre o valor do prêmio do Seguro DPVAT do ano seguinte e para que a Seguradora Líder apresente recurso dessa decisão, bem como para que o referido recurso seja apreciado em caráter definitivo;
9.2.2. reavalie sua estrutura administrativa e busque meios de assegurar que a unidade encarregada do cálculo do prêmio do Seguro DPVAT disponha de pessoal qualificado e treinado para o cumprimento dessa tarefa;
9.2.3. reavalie a permanência da Seguradora Líder como membro da Comissão Permanente do DPVAT, instituída pela Circular 580/2018, ante o possível conflito de interesses;
9.2.4. identifique as despesas administrativas consideradas irregulares nas fiscalizações realizadas pela Susep na Seguradora Líder desde 2008 e, observados o contraditório e a ampla defesa, proceda à glosa desses valores da margem de resultado do consórcio do Seguro DPVAT, tendo em vista que despesas desvinculadas da operação do Seguro DPVAT e realizadas sem amparo legal devem ser custeadas por recursos próprios das seguradoras consorciadas do Seguro DPVAT;
9.2.5. inclua, no escopo da auditoria independente prevista no art. 6º da Circular Susep 574/2018, o exame da pertinência das despesas com honorários advocatícios e demais gastos com a contratação de escritórios de advogados pela Seguradora Líder, tendo em vista que os custos envolvidos ainda se encontram em patamar consideravelmente elevado;
9.2.6. padronize, no âmbito da unidade que fiscaliza a Seguradora Líder, procedimentos de auditoria de despesas com sinistros realizadas pelo consórcio DPVAT (pagamentos de indenizações, despesas com investigação, perícia e análise médica, despesas com regulação e recepção de sinistros, despesas com honorários advocatícios) ;
9.2.7. verifique a efetiva implementação das alterações nas regras contábeis a que deve se submeter a Seguradora Líder, no âmbito do Seguro DPVAT, até sua aderência total às regras estabelecidas para o mercado de seguros;
9.2.8. avalie a economicidade do acordo da Seguradora Líder com os Correios, comparando seu custo com outros modais de recebimento (seguradoras, reguladoras, corretores e Sincor) , e, caso encontre discrepância de valores, proceda à limitação territorial desse acordo, tendo em vista que não necessita ser de alcance nacional, podendo se restringir a localidades mais remotas, onde apenas os Correios estão presentes;
9.3. determinar à SecexEstataisRJ que, no próximo monitoramento a ser realizado na Susep:
9.3.1. verifique se há tempestividade no julgamento de processos sancionadores e, caso negativo, identifique as principais causas da intempestividade;
9.3.2. verifique se a Susep glosou as despesas irregulares e respectivas multas, se for o caso, da margem de resultado do consórcio do Seguro DPVAT;
9.3.3. verifique se a Susep supervisionou a contratação da auditoria independente prevista na Circular Susep 574/2018 e adotou as providências de sua alçada diante de irregularidades porventura identificadas no relatório dessa auditoria;
9.3.4. verifique se houve deliberação acerca das propostas de alteração do modelo de gestão do Seguro DPVAT, em consonância com a recomendação expedida no item 9.1.11 do Acórdão 2609/2016-TCU-Plenário;
9.4. dar ciência ao Conselho Nacional de Seguros Privados (CNSP) de que a Susep tem mantido apenas 50% de seu efetivo ideal na Auditoria Interna, o que pode comprometer as atividades de controle interno na Autarquia;
9.5. com fundamento no art. 36 da Resolução TCU 259/2014, autorizar o apensamento do presente processo ao TC Processo 030.283/2012-4.

Relatório de Monitoramento para verificação da conformidade dos atos de regulação e de fiscalização da autarquia concernentes ao Seguro DPVAT.

Superintendência de Seguros Privados.

3. Interessados/Responsáveis: não há.

13.1. Ministros presentes: José Mucio Monteiro (Presidente), Walton Alencar Rodrigues, Benjamin Zymler, Raimundo Carreiro, Ana Arraes, Bruno Dantas (Relator) e Vital do Rêgo.
13.2. Ministros-Substitutos convocados: Augusto Sherman Cavalcanti e Marcos Bemquerer Costa.
13.3. Ministros-Substitutos presentes: André Luís de Carvalho e Weder de Oliveira.

BRUNO DANTAS

Adoto como relatório, com os ajustes necessários, a instrução da Secretaria de Controle Externo da Administração Indireta no Rio de Janeiro (peça 87) , que contou com a anuência do corpo diretivo da unidade (peças 88 e 89) :
“1. INTRODUÇÃO
1.1. Deliberação
Trata-se de monitoramento com o objetivo de verificar o cumprimento do Acórdão 2609/2016-TCU-Plenário, que cuidou de auditoria realizada na Superintendência de Seguros Privados (Susep) , com o objetivo de verificar a conformidade dos atos de regulação e fiscalização dos custos que compõem o prêmio de Seguro de Danos Pessoais por Veículos Automotores de Via Terrestre (DPVAT) .
1.2. Visão Geral do Objeto
Os achados da fiscalização que ensejaram o Acórdão 2609/2016-TCU-Plenário (TC Processo 030.283/2012-4) foram agrupados pelo Ministro Relator em quatro conjuntos: a) despesas administrativas irregulares - achados 3.3 e 3.5; b) acordos judiciais antieconômicos - achados 3.6, 3.7 e 3.9; c) provisões superestimadas - achados 3.8, 3.10 e 3.11; e d) outros temas - achados 3.1, 3.2, 3.4 e 4.1.
Esses grupos de achados deram origem a dez recomendações. Além dessas, o Acórdão contém uma recomendação que advém de considerações feitas na conclusão do relatório de auditoria e outra recomendação que foi acrescida por proposta do Ministro Vital do Rego. Desse modo, a decisão ora monitorada contém doze recomendações, conforme mostra o quadro 1.
Quadro 1. Relação entre grupos de achados, achados de auditoria, e itens monitorados.
	Grupo de Achado
	Achado de Auditoria
	Recomendação

	Despesas Administrativas Irregulares
	Achado 3.3
	9.1.1 estabeleça norma interna que institua procedimento célere e tempestivo para a apreciação das propostas de glosa ou demais sugestões que impactem o cálculo do prêmio do Seguro DPVAT, levadas a efeito pela Coordenação-Geral de Fiscalização Direta da entidade (CGFIS) , referentes a irregularidades encontradas na destinação dos recursos daquele seguro, com o objetivo de que tais propostas sejam levadas em consideração no cálculo do valor do prêmio para o ano seguinte, independentemente de qualquer processo sancionador que deva ser aberto em função das irregularidades apuradas e sem prejuízo da ampla defesa e do contraditório; 

		Achado 3.5
	9.1.2 implemente procedimentos que promovam a integração das ações da CGFIS e da Coordenação-Geral de Produtos (CGPRO) referentes ao Seguro DPVAT, de modo que o cálculo do valor do prêmio levado a efeito pela CGPRO leve em consideração, tempestivamente, as verificações realizadas pela CGFIS em seus trabalhos de fiscalização anual na Seguradora Líder, com a finalidade de evitar que dispêndios irregulares do referido consórcio sejam repassados para o valor do prêmio do exercício seguinte; 

			9.1.3 analise, mediante procedimento específico e metodologia apropriada, a pertinência e a regularidade das despesas administrativas da Seguradora Líder que oneraram o valor do prêmio do Seguro DPVAT desde 2008, com vistas a evitar que eventuais gastos irregulares venham a influenciar o cômputo da tarifa nos exercícios futuros, sem prejuízo da adoção das providências cabíveis diante das irregularidades porventura identificadas; 

	Acordos Judiciais Antieconômicos
	Achado 3.6
	9.1.4 avalie, mediante procedimento específico e metodologia apropriada, a legalidade, a efetividade e a economicidade da Política de Conciliação da Seguradora Líder, como instrumento para fazer face à judicialização das demandas envolvendo o Seguro DPVAT, adotando as providências cabíveis diante das irregularidades porventura identificadas

		Achado 3.7
	
		Achado 3.9
	
	Provisões superestimadas
	Achado 3.8
	9.1.5 avalie, mediante procedimento específico e metodologia apropriada, a adequação das atuais reservas técnicas do Seguro DPVAT, deixando de acatar aumentos no prêmio do seguro caso seja constatado eventual superdimensionamento;
9.1.11 estude a possibilidade de alteração do atual modelo de gestão do Seguro DPVAT e envie as possíveis propostas aos órgãos competentes, haja vista o paradigma atual possibilitar que o aumento das despesas da Seguradora Líber ocasione o incremento do seu lucro;

		Achado 3.10
	
		Achado 3.11
	
	Outros temas
	Achado 3.1
	9.1.6 adote, no âmbito da sua Diretoria de Fiscalização, mecanismos formais de procedimentos e supervisão de auditorias no seguro DPVAT

		Achado 3.4
	9.1.7 retome os estudos técnicos sobre a contabilização das operações relativas ao Seguro DPVAT, uma vez que as regras atuais são insuficientes para permitir o completo entendimento dessas operações

		Achado 3.2
	9.1.8 elabore normativo interno que estabeleça padrão de vínculo institucional entre os processos sancionadores e os processos de fiscalização que os originaram, sem prejuízo de estabelecer procedimentos internos para evitar que as irregularidades encontradas em processos de fiscalização não sejam objeto de processos sancionadores

		Achado 4.1
	9.1.9 faça o adequado dimensionamento das necessidades de pessoal da Auditoria Interna, de modo a permitir que possa realizar suas atribuições institucionais

	N.A.
	N.A.
	9.1.10 apure o quantitativo médio de remessas de documentação por segurado levadas a efeito pela Empresa Brasileira de Correios e Telégrafos, de maneira a avaliar a economicidade da contratação da referida empresa pela Seguradora Líder

	N.A.
	N.A.
	9.1.12 amplie a divulgação junto aos cidadãos sobre seus direitos às indenizações cobertas pelo Seguro DPVAT e os respectivos procedimentos de requisição

Observação: o item 9.1.10 decorre de considerações apresentadas no fim do relatório de auditoria, enquanto o item 9.1.12 decorre de proposta do Ministro Vital do Rego.
No que se refere a mudanças no contexto no qual as deliberações foram proferidas, há que se destacar três fatos.
Os trabalhos de auditoria que deram origem ao Acórdão 2609/2016-TCU-Plenário foram conduzidos em período no qual vigia a estrutura organizacional da Susep aprovada pelo Decreto 7.049/2009. No entanto, a autarquia sofreu reestruturação interna por meio da edição do Decreto 8.722/2016 (peça 35) e da Resolução CNSP 346/2016 (peça 36) , alterada pela Resolução CNSP 347/2017 (peça 37) . Com essa mudança, criaram-se algumas coordenações, extinguiram-se outras e redistribuíram-se competências entre as unidades da Susep[footnoteRef:2]. Desse modo, as recomendações 9.1.1 e 9.1.2, que fazem referência explícita à CGFIS e à CGPRO devem ser interpretadas tendo em vista essa mudança organizacional. [2:  Na área finalística, foram extintas as Coordenações-Gerais de Fiscalização Direta (CGFIS) , de Monitoramento de Solvência (CGSOA) , de Produtos (CGPRO) e de Registros e Autorizações (CGRAT) . Em paralelo, foram criadas as Coordenações-Gerais de Fiscalização Prudencial (CGFIP) , de Fiscalização de Conduta (CGCOF) , de Monitoramento Prudencial (CGMOP) , de Monitoramento de Conduta (CGCOM) e de Autorizações e Liquidações (CGRAL) , conforme pode ser observado em novo organograma (peça 38) .] 
Após a Operação Tempo de Despertar, a administração da Seguradora Líder sofreu grande transformação, que não se limitou a mudanças no quadro de administradores: a implementação de uma série de ações de combate a fraudes resultou em relevantes superávits financeiros nos anos de 2016 a 2018. Esse tema será tratado com mais detalhes no TC Processo 032.178/2017-4.
No fim de 2016, iniciou-se um movimento de grande redução da tarifa do DPVAT. Na categoria 1, por exemplo, a tarifa, que era de R$ 105,65 (incluindo IOF e custo do bilhete) nos anos de 2013 a 2016, foi reduzida para R$ 68,10 em 2017, para R$ 45,72 em 2018 e para R$ 16,21 em 2019. Era de se esperar que, com duas reduções seguidas de tarifa, as provisões técnicas, que estavam superdimensionadas (achados 3.8, 3.10 e 3.11) , fossem consumidas, mas o que se observou foi um aumento relevante no excesso de provisões técnicas. Esse fato, que impacta na verificação do cumprimento das recomendações 9.1.5 e 9.1.11, será tratado com mais detalhes no TC Processo 032.178/2017-4.
1.3. Objetivo
O objetivo deste trabalho foi monitorar o cumprimento das recomendações contidas nos itens 9.1.1 ao 9.1.12 do Acórdão 2609/2016-TCU-Plenário.
1.4. Metodologia utilizada
Os trabalhos foram conduzidos com observância dos princípios e padrões estabelecidos pelas Normas de Auditoria do Tribunal de Contas da União e conforme os padrões de monitoramento aprovados pela Portaria-Segecex 27/2009. As principais técnicas utilizadas foram análise documental e reuniões técnicas/entrevistas com técnicos e gestores da Susep.
A matriz de achados foi encaminhada à Susep, para que seus gestores se manifestassem sobre os achados e propostas de encaminhamento (peça 34) .
1.5. Limitações
Nenhuma restrição foi imposta aos exames.
1.6. Processos conexos
Além do processo que originou o Acórdão que é objeto deste monitoramento, há três fiscalizações em andamento na Susep que guardam conexão com este processo: uma denúncia e duas solicitações do Congresso Nacional.
Este monitoramento e essas fiscalizações foram conduzidas em paralelo. Alguns fatos que são apenas mencionados neste trabalho serão tratados com maior profundidade nesses processos conexos, após apurações complementares.
Os subitens a seguir trazem informações sobre cada um dos processos conexos.
TC Processo 030.283/2012-4
O Acórdão que é objeto deste monitoramento foi prolatado nesse processo de 2012. Nesse, encontram-se as razões que deram origem a cada item da deliberação monitorada.
TC Processo 010.729/2018-6
Nesse processo de denúncia, apura-se suposta ‘captura’ e suposto conflito de interesses de integrantes da alta administração da Susep, bem como supostas irregularidades na regulação e fiscalização do Seguro DPVAT. Essa fiscalização encontra-se em andamento.
TC Processo 032.178/2017-4
Nessa fiscalização, que decorre de solicitação do Congresso Nacional, o objetivo é apurar eventuais falhas que possam ter concorrido para a ocorrência das fraudes detectadas pela ‘Operação Tempo de Despertar’, bem como indicar práticas que levem à maior transparência da gestão dos recursos do DPVAT. Essa fiscalização encontra-se em andamento.
TC Processo 032.178/2017-4
Nessa fiscalização, que também decorre de solicitação do Congresso Nacional, o objetivo é verificar a ocorrência de possíveis irregularidades no uso de recursos do DPVAT. Essa fiscalização encontra-se em andamento.
2. ANÁLISE DO ATENDIMENTO DAS DELIBERAÇÕES
2.1. Despesas Administrativas Irregulares
O grupo de achados relativo a despesas administrativas irregulares deu origem às recomendações 9.1.1, 9.1.2 e 9.1.3. Essas recomendações tiveram por objetivo mitigar os efeitos potenciais de uma mudança de prática no processo de cálculo da tarifa do DPVAT.
Até o final de 2012, a unidade encarregada de fiscalizar anualmente a Susep (CGFIS) preparava um parecer concordando ou não com a proposta de gastos da Seguradora Líder para o ano seguinte. Quando encontrava despesas irregulares, propunha em seu parecer que essas fossem glosadas no cálculo da tarifa do ano seguinte. Então, a unidade encarregada do cálculo da tarifa (CGPRO) apresentava à Diretoria duas simulações de tarifa: uma considerando as glosas propostas pela CGFIS e outra desconsiderando-as.
Em 18/12/2012, o então Procurador-Chefe da Susep, por meio do despacho PF-Susep 951/2012, consignou o entendimento de que as glosas propostas pela CGFIS não deveriam ser aplicadas pela CGPRO no cálculo da tarifa do DPVAT:
‘1. Trata-se de processo administrativo cujo escopo é a avaliação atuarial do Seguro Obrigatório DPVAT.
2. Trata-se, portanto, de matéria eminentemente técnica, razão pela qual o subscritor desta se aterá aos aspectos jurídicos.
3. Nesse diapasão, verifica-se que a glosa proposta pela CGFIS à CGPRO (fls. 13/33) não encontra supedâneo legal ou infra legal carecendo de melhores esclarecimentos acerca da origem normativa da proposta de adoção de tal critério, cuja utilização certamente possui impacto substancial no cálculo atuarial ora em análise.
4. Nesse sentido, eventuais irregularidades praticadas pelos entes regulados pela SUSEP também não justificariam a adoção do critério acima mencionado, mas sim a adoção das medidas previstas no ordenamento jurídico, ou seja, aplicação das penalidades cabíveis no bojo de processo sancionador.’ (TC Processo 030.283/2012-4, peça 91, p. 40) 
Em seu voto, o Ministro-Relator afirmou que a Susep deve glosar as despesas administrativas irregulares no cálculo do prêmio do DPVAT:
‘Se for verificada a previsão de despesa que não atenda aos requisitos legais e normativos, obviamente tal despesa não poderá onerar o valor do prêmio a ser cobrado dos proprietários de veículos, cabendo à Susep adotar as providências cabíveis para extirpa-la da proposta a ser enviada à deliberação do CNSP.’ (Acórdão 2609/2016-TCU-Plenário) 
Em seus comentários ao relatório de auditoria, os gestores da Susep afirmaram ser viável a elaboração de normativo interno que institua procedimento incidental ao trabalho fiscalizatório, com o devido respeito ao contraditório e à ampla defesa, para fins de normatizar a glosa de despesas administrativas irregulares do cálculo do valor da tarifa do seguro DPVAT. De tais fatos, resultaram as recomendações 9.1.1, 9.1.2 e 9.1.3, cujas análises de verificação de cumprimento são apresentadas a seguir.
2.1.1. Item 9.1.1 do Acórdão 2609/2016-TCU-Plenário
2.1.1.1. Deliberação
O item 9.1.1 do Acórdão 2609/2016-TCU-Plenário consiste em recomendação à Susep no sentido de que a autarquia ‘estabeleça norma interna que institua procedimento célere e tempestivo para a apreciação das propostas de glosa ou demais sugestões que impactem o cálculo do prêmio do Seguro DPVAT, levadas a efeito pela Coordenação-Geral de Fiscalização Direta da entidade (CGFIS) , referentes a irregularidades encontradas na destinação dos recursos daquele seguro, com o objetivo de que tais propostas sejam levadas em consideração no cálculo do valor do prêmio para o ano seguinte, independentemente de qualquer processo sancionador que deva ser aberto em função das irregularidades apuradas e sem prejuízo da ampla defesa e do contraditório’.
2.1.1.2. Situação que levou à proposição da deliberação
Um parecer do Procurador-Chefe da Susep afirmando que a glosa proposta pela CGFIS à CGPRO não encontra supedâneo legal ou infra legal e a ausência de norma estabelecendo procedimento de glosa de despesas administrativas irregulares do cálculo do prêmio do Seguro DPVAT criava o risco de cálculo a maior do DPVAT, prejudicando os proprietários de veículos e aumentando indevidamente os lucros da Seguradora Líder e suas consorciadas.
2.1.1.3. Providências adotadas e comentários dos gestores
Em 17/8/2018, a Autarquia editou a Circular Susep 574/2018 (peça 43, pp. 73 a 76) , que dispõe sobre a natureza e as características essenciais relacionadas às despesas que serão custeadas pelas receitas do Seguro DPVAT. Essa Circular formaliza uma sistemática de controle prévio e a posteriori das despesas administrativas da Líder.
De acordo com o art. 2º dessa Circular, a Seguradora Líder deve apresentar anualmente, até 30 de setembro, um orçamento de receitas e despesas para o ano seguinte. Esse orçamento deve ser detalhado por fornecedor e projeto ou atividade.
O mesmo dispositivo também determina que os valores apresentados, incluindo as despesas com sinistros, despesas administrativas e outras despesas relacionadas à operação do DPVAT sejam compatíveis com os valores apresentados por empresas do mesmo porte que atuem com o ramo automóvel - responsabilidade civil.
O art. 4º da Circular determina que todas as despesas, independentemente de suas naturezas, tenham relação direta com a prestação de serviços, pagamento de sinistros ou aquisição de produtos para a operação do seguro DPVAT. Além disso, as despesas devem resultar produtos (bens ou serviços) que possam ser verificáveis pela fiscalização da SUSEP.
Por fim, o Conselho Diretor da SUSEP, amparado por parecer técnico detalhado, pode aprovar ou não cada uma das despesas previstas no orçamento, cabendo à Seguradora Líder, se irresignada, pedir reconsideração ao próprio Conselho (art. 1º, § 4º) .
E, se a Seguradora Líder incorrer em despesas não aprovadas pelo Conselho Diretor da Susep, esses valores não serão custeados pelas receitas do seguro DPVAT, devendo ser descontados da margem de resultado auferido pelas consorciadas (art. 1º, § 5º) .
Em 31/8/2018, a Susep editou a Instrução Susep 91/2018 (peça 41, pp. 57 a 59) , que disciplina, na forma de seu anexo, o processo de revisão tarifária anual do seguro de danos pessoais causados por veículos automotores de via terrestre, ou por sua carga, a pessoas transportadas ou não - seguro DPVAT e dá outras providências. Essa Instrução estabelece procedimentos internos da Susep para a revisão tarifária do DPVAT.
De acordo com o art. 1º do anexo dessa Instrução, a Susep criará anualmente um grupo de trabalho (GT) para revisão tarifária do DPVAT, sob coordenação da unidade regimentalmente encarregada da reavaliação tarifária desse seguro (CGFIP) .
Esse GT conduzirá os estudos definidos na metodologia de revisão tarifária aprovada pela Deliberação SUSEP 208, de 17 de agosto de 2018 (art. 7º do anexo da Instrução Susep 91/2018) .
O GT realiza os cálculos atuariais que definem a proposta de tarifa do DPVAT para o ano seguinte, mas é a CGFIS que examina se as despesas previstas para o ano seguinte pela Seguradora Líder estão de acordo com as normas vigentes e se as despesas realizadas pela Seguradora Líder no ano corrente estão de acordo com o orçamento aprovado no ano anterior. De acordo com o art. 6º do anexo da Instrução Susep 91/2018, a equipe de fiscalização da CGFIS deve elaborar um relatório com: a) os valores a serem glosados e excluídos na revisão tarifária; b) os valores a serem glosados e descontados da margem de resultado da Seguradora Líder dos Consórcios do Seguro DPVAT; e c) o valor a ser destinado às despesas administrativas do próximo exercício.
A Instrução Susep 91/2018 também é clara no sentido de que tais propostas de glosas não afastam a propositura de processo sancionador em função de eventual irregularidade apurada (art. 7º, parágrafo único, do anexo) .
2.1.1.4. Análise
A Circular Susep 574/2018 e a Instrução Susep 91/2018 estabelecem um procedimento célere e tempestivo para a apreciação das propostas de glosa ou demais sugestões que impactem o cálculo do prêmio, independentemente de qualquer processo sancionador que deva ser aberto em função das irregularidades apuradas e sem prejuízo da ampla defesa e do contraditório.
Cumpre, no entanto, fazer uma ressalva à tempestividade do procedimento. A Instrução Susep 91/2018 fixa o prazo de 30 de novembro de cada ano, para o GT coordenado pela CGFIP encaminhar ao Conselho Diretor um relatório final com proposta de fixação do valor do prêmio do DPVAT do ano seguinte. Mas essa norma não estabelece prazo para a decisão do Conselho Diretor, nem para que a Líder apresente recurso dessa decisão. Vale lembrar que, após a decisão do Conselho Diretor da Susep, a proposta de alteração tarifária ainda segue para o CNSP, para deliberação final. Entende-se, portanto, que há risco de a tarifa do DPVAT não ser definida antes de 1º de janeiro do ano seguinte.
Outra ressalva que se se pode fazer às normas mencionadas é o fato de se limitar a obrigatoriedade de fiscalização da CGFIS apenas às despesas administrativas, desconsiderando o fato de que as despesas com indenizações são maiores que as despesas administrativas.
Vale lembrar que a Operação Tempo de Despertar, deflagrada pela Polícia Federal em 2015, revelou grandes fraudes nos pagamentos de indenizações.
Cumpre registrar também que, de acordo com o parecer de auditoria das demonstrações financeiras da Seguradora Líder do exercício de 2017, a Seguradora Líder encaminhou à Susep registros oficiais de sinistros contendo divergências ‘em seus aspectos mais relevantes, tendo sido definido pela Seguradora um plano de ação para a regularização desta situação’ (peça 71) .
Ou seja, seria de bom alvitre não limitar a fiscalização anual da Líder às despesas administrativas, pois pode haver erro ou fraude em despesa de qualquer natureza, principalmente nos pagamentos de indenizações. E, qualquer que seja o gasto irregular, o impacto desse gasto será no sentido de aumentar o valor do prêmio do DPVAT, em prejuízo da Sociedade.
Apesar dessas ressalvas, há que se considerar que a recomendação 9.1.1 foi atendida. Primeiro, porque a falta de prazo para o Conselho Diretor e para o recurso de sua decisão não são relevantes diante do fato de que a Susep de fato criou um procedimento formal de glosa de despesas irregulares do DPVAT.
Segundo, porque o item 9.1.1 do Acórdão TCU 2.609/2016-P é oriundo do grupo de achados despesas administrativas irregulares; ou seja, não trata de despesas de outras naturezas.
Todavia, o fato de a recomendação ter sido cumprida não impede que se façam novas recomendações para contribuir com o aperfeiçoamento das atividades fiscalizatórias e regulatórias da Susep.
2.1.1.5. Evidências
Circular 574, de 17 de agosto de 2018 (peça 43, pp. 73 a 76) .
Instrução 91, de 31 de agosto de 2018 (peça 41, pp. 57 a 59) .
2.1.1.6. Conclusão
Entende-se que o TCU deve considerar que a recomendação 9.1.1 foi atendida e fazer recomendações no sentido de que a Susep aperfeiçoe suas normas no sentido de: a) não limitar sua fiscalização apenas às despesas administrativas; e b) estabelecer prazos para que o Conselho Diretor se manifeste sobre o valor do prêmio do Seguro DPVAT do ano seguinte e para que a Seguradora Líder apresente recurso dessa decisão, bem como para que o referido recurso seja apreciado em caráter definitivo.
2.1.1.7. Proposta de encaminhamento
Propõe-se que o TCU:
a) considere atendida a recomendação 9.1.1 do Acórdão 2609/2016-TCU-Plenário;
b) recomende à Susep que aperfeiçoe suas normas no sentido de: b.1) não limitar sua fiscalização na Seguradora Líder apenas às despesas administrativas e incluir procedimento de auditoria com a finalidade de verificar a consistência dos dados relativos a pagamento de sinistros; e b.2) estabelecer prazos para que o Conselho Diretor se manifeste sobre o valor do prêmio do Seguro DPVAT do ano seguinte e para que a Seguradora Líder apresente recurso dessa decisão, bem como para que o referido recurso seja apreciado em caráter definitivo.
2.1.2. Item 9.1.2 do Acórdão 2609/2016-TCU-Plenário
2.1.2.1. Deliberação
O item 9.1.2 do Acórdão 2609/2016-TCU-Plenário consiste em recomendação à Susep no sentido de que a autarquia ‘implemente procedimentos que promovam a integração das ações da CGFIS e da Coordenação-Geral de Produtos (CGPRO) referentes ao Seguro DPVAT, de modo que o cálculo do valor do prêmio levado a efeito pela CGPRO leve em consideração, tempestivamente, as verificações realizadas pela CGFIS em seus trabalhos de fiscalização anual na Seguradora Líder, com a finalidade de evitar que dispêndios irregulares do referido consórcio sejam repassados para o valor do prêmio do exercício seguinte’.
2.1.2.2. Situação que levou à proposição da deliberação
Conforme registrado anteriormente, um parecer do Procurador-Chefe da Susep afirmando que a glosa proposta pela CGFIS à CGPRO não encontra supedâneo legal ou infra legal e a ausência de norma estabelecendo procedimento de glosa de despesas administrativas irregulares do cálculo do prêmio do Seguro DPVAT criavam o risco de cálculo a maior do DPVAT.
No relatório de auditoria que deu origem ao Acórdão 2609/2016-TCU-Plenário, constam evidências de que a Seguradora Líder realizou, desde a sua criação, despesas inadequadas e/ou sem relação com a atividade de gestão do Seguro DPVAT, as quais foram, indevidamente, repassadas ao prêmio tarifário do referido seguro.
Identificou-se também que uma das causas desses repasses indevidos de despesas irregulares ao prêmio do DPVAT residia no fato de haver pouca integração entre a unidade que fiscalizava a Seguradora Líder (CGFIS) e a unidade que realizava o cálculo da tarifa do DPVAT (CGPRO) , o que aumentava o risco de a CGPRO não levar em conta as irregularidades identificadas pela CGFIS.
Isso vinha prejudicando os proprietários de veículos e aumentando indevidamente os lucros da Seguradora Líder e suas consorciadas
2.1.2.3. Providências adotadas e comentários dos gestores
Conforme registrado no item 2.1.1.3, a Susep editou a Circular Susep 574/2018 e a Instrução Susep 91/2018, estabelecendo um procedimento célere e tempestivo para a apreciação das propostas de glosa no cálculo da tarifa do DPVAT. Essas normas atribuíram com clareza as competências da unidade que realiza o cálculo da tarifa do DPVAT e da unidade que fiscaliza a Seguradora Líder, além de terem fixado prazos para essas unidades.
2.1.2.4. Análise
Com o procedimento estabelecido pela Circular Susep 574/2018 e pela Instrução Susep 91/2018, alcançou-se, formalmente, a desejada integração entre a coordenação-geral que fiscaliza a Líder (CGFIP) e a coordenação-geral que calcula o prêmio do DPVAT (CGPRO) .
Além disso, a integração é facilitada pelo fato de que ambas coordenações se encontram sob a mesma Diretoria (DISOL) , após a reestruturação da Susep promovida pelo Decreto 8.722/2016 e pela Resolução CNSP 346/2017, que aprovou o novo Regimento Interno da Susep (peças 35 e 37) .
Vale ressaltar, no entanto, que, de acordo com as avaliações realizadas pelas unidades técnicas da DISOL, em seus planos tático-operacionais (peças 69 e 70) , com a mudança da estrutura da Susep determinada pelo Decreto 8.722/2016, a competência para cálculo do prêmio do DPVAT recaiu sobre uma unidade sem experiência e sem pessoal capacitado para desempenhar essa tarefa (CGFIP) .
Segundo os técnicos da Susep, foi para contornar esse problema, que a Instrução Susep 91/2018 estabeleceu a regra de se constituir anualmente um grupo de trabalho (GT) , sob coordenação da CGFIP e com a participação de membros de outras unidades, para realização do cálculo do prêmio.
Essa solução paliativa criou o risco de o cálculo do prêmio do DPVAT vir a ser realizado por pessoal não especializado, já que não há garantia de que as outras unidades da Susep poderão ceder seu pessoal qualificado para a CGFIP, quando, por exemplo, os servidores mais qualificados estiverem cedidos para outros GT ou afastados para treinamento, atividades fora da Susep etc. Inviabiliza também o treinamento técnico específico e periódico, que é necessário ao aperfeiçoamento contínuo da Administração Pública.
A equipe encaminhou uma matriz de achados à Susep para comentários do gestor (peça 34) . O Diretor de Solvência informou por despacho (peça 45) que foi aprovada pela Diretoria uma circular criando uma Comissão Permanente do DPVAT, que serão realizados treinamentos de pessoal ao longo do ano e que poderá haver remanejamento de pessoal na Diretoria (peça 45) :
‘Com relação aos itens da DISOL, passo a tecer os seguintes comentários:
- Achado 3.5 - Item 9.1.2 do Acórdão - Considerando o quantitativo de servidores lotados na estrutura da Coordenação de Monitoramento de Provisões Técnicas, ao longo do exercício de 2019, serão realizadas ações visando a capacitação de seus servidores, sem prejuízo de, alternativamente, proceder com o remanejamento de servidores que já possuam expertise para o desempenho efetivo das competências atribuídas no artigo 61, parágrafos 1° e 2° da Resolução CNSP 346/2017. Paralelamente foi submetido ao Colegiado e aprovada (0401038) a edição de circular para constituição da Comissão Permanente do DPVAT, com o objetivo de aprimorar as operações e as normas relativas ao Seguro DPVAT, propondo alterações, interpretações e/ou orientações a elas relacionadas (15414.637541/2018-31) .
Importante salientar que já existe um cronograma de Plano de Ação constante do Processo SUSEP 15414.614110/2018-04. Haja vista solicitação por parte da AUDIT, especialmente sobre desdobramento em ações intermediárias com prazos inferiores, foram estabelecidas 3 (três) etapas, com ciclos de um quadrimestre cada, no qual serão registradas as ações ou a justificativa para dispensa delas ao fim de cada ciclo, a fim de que a Auditoria Interna possa realizar o efetivo monitoramento ao longo do período. Etapa 1 - primeiro ciclo de capacitação, elaboração e aprovação do regimento interno da Comissão Permanente do DPVAT (até 30/04/2018) ; Etapa 2 - segundo ciclo de capacitação, desenvolvimento de instrumentos para aprimoramento das operações e normas relativas ao DPVAT (até 30/08/2019) ; Etapa 3 - terceiro ciclo de capacitação, aplicação dos instrumentos e condução dos estudos relacionados à revisão da tarifa do DPVAT auxiliada pela Comissão Permanente (até 31/12/2019) ;’
Os treinamentos de pessoal que serão realizados ao longo de 2019 e o possível remanejamento de pessoal que conhece o DPVAT para a unidade encarregada do cálculo da tarifa do DPVAT são medidas que contribuem para essa atividade da Susep, mas não mitigam os riscos decorrentes da regra de se constituir anualmente um grupo de trabalho (GT) para cálculo da tarifa do DPVAT.
Quanto à comissão permanente mencionada pelo Diretor, essa foi instituída pela Circular 580/2018. Essa Circular prevê a existência de uma comissão mista, formada por representantes da Susep, da Seguradora Líder e, eventualmente, de especialistas, com o objetivo de aprimorar as operações e as normas relativas ao Seguro DPVAT:
‘Art. 1º Fica instituída a Comissão Permanente do DPVAT, com o objetivo de aprimorar as operações e as normas relativas ao Seguro DPVAT, propondo alterações, interpretações e/ou orientações a elas relacionadas.
 (…) 
§ 2º A comissão será composta por representantes da Susep e da Seguradora Líder, podendo incluir outros membros, em caráter provisório ou permanente, na forma estabelecida pela Susep.
§ 3º Poderão ser convidados pela Susep ou pela Seguradora Líder especialistas em determinado assunto, para discussões específicas, observadas as disposições estabelecidas em seu Regimento Interno.’
Em se tratando de procedimento de glosa de despesa de despesa irregular proposta pela Seguradora Líder, não fica claro em que medida a constituição de uma comissão com representantes da Seguradora Líder pode contribuir para a eficácia da fiscalização dessa empresa. Ao contrário, vislumbra-se o risco de a Seguradora Líder tornar-se fiscalizadora de si mesma, eis que vai participar de uma comissão que propõe normas, orientações e interpretações normativas dirigidas a ela mesma.
2.1.2.5. Evidências:
Circular Susep 574/2018, (peça 43, pp. 73 a 76) .
Instrução SUSEP 91/18 (peça 41, p. 58) .
Decreto 8.722, de 27 de abril de 2016 (peça 35) .
Resolução CNSP 346/2017 (peça 36) .
PLTO da CGMOP (peça 70, pp. 6 e ss.) .
PLTO da CGFIP (peça 69, pp. 6 e ss.) .
Circular SUSEP 580, de 13/12/2018 (peça 47) .
2.1.2.6. Conclusão:
Entende-se que o TCU deve considerar que a recomendação 9.1.2 foi atendida e fazer nova recomendação no sentido de que a Susep reavalie sua estrutura administrativa e busque meios de assegurar que a unidade atualmente encarregada do cálculo do DPVAT tenha garantia de dispor de pessoal qualificado e treinado para o cumprimento dessa tarefa.
Ademais, verificou-se que foi criada uma comissão com representantes da Susep e da Seguradora Líder, com o objetivo de aprimorar as operações e as normas relativas ao Seguro DPVAT, propondo alterações, interpretações e/ou orientações das normas. A maioria das normas relativas à operação do DPVAT são normas individuais destinadas unicamente ao consórcio DPVAT. Tais normas autorizam, por exemplo, que o consórcio faça repasse de determinado percentual à Escola Nacional de Seguros, ou que o consórcio desembolse determinado montante com despesas administrativas. Sendo assim, parece-nos evidente o conflito de interesses na participação da Seguradora Líder na comissão.
Reforça esse entendimento a proposta apresentada pela Seguradora Líder, CNseg e Fenseg para alteração do modelo DPVAT (ver item 2.3.2.3) . Nessa oportunidade, as proponentes sugerem que sejam autorizadas diversas despesas com entidades privadas do setor de seguros. Fica claro que o interesse maior não é a eficácia da operação do DPVAT, mas sim aumentar os próprios ganhos, direta ou indiretamente.
2.1.2.7. Proposta de encaminhamento:
Propõe-se que o TCU:
a) considere atendida a recomendação 9.1.2 do Acórdão 2609/2016-TCU-Plenário;
b) recomende à Susep que reavalie sua estrutura administrativa e busque meios de assegurar que a unidade encarregada do cálculo do prêmio do Seguro DPVAT disponha de pessoal qualificado e treinado para o cumprimento dessa tarefa;
c) recomende à Susep que reavalie a permanência da Seguradora Líder como membro da Comissão Permanente do DPVAT, instituída pela Circular 580/2018, ante o evidente conflito de interesses.
2.1.3. Item 9.1.3 do Acórdão 2609/2016-TCU-Plenário
2.1.3.1. Deliberação - item 9.1.3:
O item 9.1.3 do Acórdão 2609/2016-TCU-Plenário consiste em recomendação à Susep no sentido de que a autarquia ‘analise, mediante procedimento específico e metodologia apropriada, a pertinência e a regularidade das despesas administrativas da Seguradora Líder que oneraram o valor do prêmio do Seguro DPVAT desde 2008, com vistas a evitar que eventuais gastos irregulares venham a influenciar o cômputo da tarifa nos exercícios futuros, sem prejuízo da adoção das providências cabíveis diante das irregularidades porventura identificadas’.
2.1.3.2. Situação que levou à proposição da deliberação:
No achado 3.5 da auditoria que deu origem ao Acórdão TCU 2.609/2016-P, a equipe descreveu uma série de despesas irregulares que foram apuradas nas fiscalizações anuais realizadas pela Susep, mas que não foram glosadas da margem de resultado da Seguradora Líder dos Consórcios do Seguro DPVAT. Essas despesas irregulares somavam R$ 440.644.615,00 em valores históricos.
A tabela 1 apresenta os totais de despesas administrativas irregulares apurados pela Susep entre 2008 e o primeiro semestre de 2012, discriminadas por tipo de irregularidade.
Tabela 1. Despesas administrativas irregulares do período de 2008 a 2012 (1º semestre) .
	Despesa Irregular
	Valor Histórico (R$) 

	Repasses aos Detran
Os recursos são repassados a título de custo do compartilhamento dos bancos de dados dos veículos que cada Detran possui, mas existe um convênio da Seguradora Líder com o Denatran que garante esse compartilhamento de dados.
	271.998.197,00

	Repasses à Fenacor (mantenedora da Funenseg) e aos Sincor
A Resolução CNSP 192/2003 extinguiu os repasses de recursos do DPVAT para a Funenseg, os Sincor e a Susep, que estavam previstas na Resolução CNSP 35/2000, mas a Seguradora Líder continuou os repasses à Fundação e ao Sindicato por meio de convênios com a Fenacor e os Sincor. 
	164.622.904,00

	Doações
A Seguradora Líder não pode realizar gastos desvinculados da operação do DPVAT sem autorização do CNSP
	2.611.768,00

	Patrocínio de Eventos
A Seguradora Líder não pode realizar gastos desvinculados da operação do DPVAT sem autorização do CNSP
	430.799,00

	Consultoria para atender a interesse privado dos acionistas
A Seguradora Líder não pode realizar gastos desvinculados da operação do DPVAT sem autorização do CNSP
	935.000,00

	Outros
A Seguradora Líder não pode realizar gastos desvinculados da operação do DPVAT sem autorização do CNSP
	45.947,00

	Total
	440.644.615,00

Diante da materialidade das despesas administrativas irregulares verificadas pela Susep, a equipe de auditoria entendeu oportuno propor que se determinasse à Susep que apurasse os valores gastos indevidamente e os glosasse da margem de resultado do consórcio de seguradoras nos anos futuros:
‘3.5.8 - Proposta de encaminhamento: Determinar que a SUSEP: a) faça um levantamento de todas as destinações irregulares (incluídas as administrativas, mas não somente estas) dos recursos públicos do Seguro DPVAT desde a criação da Seguradora Líder (janeiro/2008) até 2014 - estimadas, apenas em relação às despesas administrativas de 2008 a julho de 2012, em R$ 440.644.615,00 -, de maneira que haja a efetiva glosa dos valores apurados para os próximos exercícios, podendo empregar-se o procedimento célere e tempestivo a ser instaurado segundo a determinação anterior, no prazo de 180 dias a partir da publicação do acórdão que vier a ser proferido, remetendo a este Tribunal, no mesmo prazo, o resultado do aludido trabalho;’
O Tribunal dissentiu da proposta da equipe por entender que, sendo tais despesas do passado, a proposta representaria a desconstituição de situação consolidada, previamente aprovada pela Susep e pelo CNSP, com presunção de legitimidade perante a Seguradora Líder. Em lugar da determinação proposta pela equipe, o Tribunal decidiu recomendar que a Susep examinasse as despesas desde 2008 para evitar que eventuais gastos irregulares venham a influenciar no cômputo da tarifa para os exercícios seguintes:
‘54. Por outro lado, deixo de acatar a proposta para determinar a realização de glosas retroativas a 2008 (peça 245, p. 82, alínea ‘d’) , uma vez que se trata de desconstituir situação consolidada, previamente aprovada pela Susep e pelo CNSP, com presunção de legitimidade perante a Seguradora Líder.
55. Reforça o meu entendimento quanto a este aspecto o fato de que, contrariando os pleitos da Seguradora, o último reajuste no valor do prêmio do seguro DPVAT autorizado pelo CNSP ocorreu em 2013 (peça 268, p. 10) , demonstrando que, de certa forma, os órgãos regulares exercem controle sobre a composição da tarifa.
56. Contudo, nada impede que a Susep faça um levantamento das situações passadas, a fim de verificar a sua pertinência e regularidade, até porque os dados históricos servem de base para a projeção dos dados futuros. Ademais, essa verificação pode, eventualmente, fundamentar a instauração de procedimentos sancionadores.
57. Sendo assim, como alternativa à proposta da unidade técnica, opto por recomendar à Susep que, mediante procedimento específico, analise a pertinência e a regularidade das despesas administrativas da Seguradora Líder que oneraram o valor do seguro DPVAT desde 2008, com vistas a evitar que eventuais gastos irregulares venham a influenciar no cômputo da tarifa para os exercícios seguintes, sem prejuízo da adoção das providências cabíveis diante das irregularidades porventura identificadas.’
2.1.3.3. Providências adotadas e comentários dos gestores
Questionada pela equipe se a Susep realizara estudo sobre a regularidade das despesas administrativas, conforme recomendação contida no item 9.1.3 do Acórdão 2609/2016-TCU-Plenário, a Autarquia disponibilizou o processo SEI 15414.627118/2017-41, que deu origem à publicação da Circular SUSEP 574/2018. De acordo com a Susep, esse processo atenderia à recomendação contida no item 9.1.3 do Acórdão  (peças 39 e 43) .
Ao receber uma minuta da matriz de achados deste monitoramento, os gestores tomaram ciência de que a equipe estava inclinada a considerar não cumprido esse item do Acórdão, apesar de a ação prevista no plano de ação da Autarquia ter sido realizada. Então, complementando as informações relativas ao cumprimento da recomendação, a Susep encaminhou uma tabela que relaciona relatórios de fiscalização e processos sancionadores autuados, informando ainda o resultado destes e os punidos em cada caso. No mesmo comunicado, encaminharam extratos dos autos de infração, que informam os dispositivos infringidos e as sanções previstas, e cópias de representações autuadas nas (ou em decorrências das) fiscalizações (peça 82-83) . Contudo, a documentação veio incompleta, com tabelas cortadas antes do fim. Então, a equipe solicitou o reenvio da tabela, com as falhas corrigidas e com o acréscimo de outros campos, contendo informações complementares sobre o deslinde dos processos. Além disso, solicitou cópia das decisões dos referidos processos sancionadores. As informações encaminhadas em resposta a essa solicitação compõem as peças 77, 78 e 79.
2.1.3.4. Análise
O Processo 15414.627118/2017-41 foi constituído com o objetivo de propor norma sobre as despesas administrativas do DPVAT e, com isso, cumprir os itens 9.1.1, 9.1.3 e 9.1.4 do Acórdão TCU 2.609/2016-P (peça 43) :
‘2. OBJETIVO
Através de Grupo de Trabalho a ser constituído por integrantes da CGMOP e CGFIP, propor normativo que deverá estabelecer, objetivamente, quais as características das despesas que deverão compor o cálculo do prêmio tarifário para o exercício seguinte, em consonância com as diretrizes estabelecidas na Resolução CNSP n.0 332, de 9 de dezembro de 2015. As despesas estimadas que não se enquadrarem naquelas discriminadas no novo normativo serão glosadas e não comporão o cálculo do prêmio tarifário para o exercício subsequente. Atender as recomendações 9.1.1, 9.1.3 e 9.1.4 do Acórdão 2609/2609-TCU-Plenário.’
No entanto, examinando esse processo, verifica-se que as despesas administrativas dos anos anteriores não foram examinadas nesse trabalho. Nesse processo, encontram-se versões de minutas da Circular Susep 574/2018, comentários a essas versões e despachos dando andamento ao feito, mas não são encontradas análises das despesas administrativas da Seguradora Líder que oneraram o valor do prêmio do Seguro DPVAT desde 2008, conforme consta no item 9.1.3 do Acórdão TCU 2.609/2016-P.
Examinando a documentação encaminhada posteriormente pela Susep, encontram-se referências a dezenove processos sancionadores com vínculos a fiscalizações realizadas nos anos de 2011 a 2018. De acordo com essa tabela, oito dos dezenove processos sancionadores ainda se encontram pendentes de julgamento em 1ª instância. São processos vinculados a fiscalizações realizadas nos anos de 2012 (1) , 2013 (4) , 2015 (1) , 2017 (1) e 2018 (1) .
Dos onze processos apreciados em 1ª instância, seis concluíram pela insubsistência da irregularidade. Dos cinco restantes, quatro foram julgados parcialmente subsistentes e um foi julgado subsistente. Desses cinco processos com julgamento em desfavor da Seguradora Líder, dois tiveram recurso provido, retirando uma das penas impostas num caso e toda a pena imposta no outro caso, enquanto os outros três aguardam julgamento de recurso no Conselho de Recursos do Sistema Nacional de Seguros Privados (CRSNSP) . A tabela 2 apresenta esses dados.
Tabela 2. Situação dos processos sancionadores decorrentes de fiscalizações do DPVAT.
	Ano da Fiscalização
	Processo Sancionador
 (Processo Físico) 
	Processo Sancionador (SEI) 
	Situação
	Julgamento em 1º Instância

	2012
	15414.001973/2013-02
	15414.609476/2017-72
	Pendente
	-

	2013
	15414.001973/2013-02
	15414.609476/2017-72
	Pendente
	-

	2013
	-
	15414.611223/2017-69
	Pendente
	-

	2013
	-
	15414.611227/2017-47
	Pendente
	-

	2013
	-
	15414.626137/2017-51
	Pendente
	-

	2015
	-
	15414.614130/2018-77
	Pendente
	-

	2017
	-
	15414.627526/2018-84
	Pendente
	-

	2018
	-
	15414.629844/2018-80
	Pendente
	-

	2011
	15414.005250/2012-93
	-
	Sem recurso
	Insubsistente

	2012
	15414.002007/2013-02
	-
	Sem recurso
	Insubsistente

	2012
	15414.000288/2015-12
	-
	Sem recurso
	Insubsistente

	2012
	15414.005466/2012-59
	-
	Sem recurso
	Insubsistente

	2013
	15414.002694/2013-58
	-
	Sem recurso
	Insubsistente

	2013
	15414.000338/2015-61
	-
	Sem recurso
	Insubsistente

	2011
	15414.004978/2011-17
	15414.607538/2017-10
	Recurso provido, extinguindo uma das penas
	Parcialmente

	2012
	15414.002687/2013-56
	-
	Recurso provido, extinguindo a pena
	Parcialmente

	2012
	15414.002294/2012-61
	15414.606984/2017-07
	CRSNSP
	Parcialmente

	2014
	15414.003417/2014-43
	15414.610070/2018-13
	CRSNSP
	Parcialmente

	2012
	15414.002693/2013-11
	-
	CRSNSP
	Subsistente

Fonte: Susep (peça 77) .
A tabela 3 apresenta dados sobre as penas impostas pela Susep nos processos sancionadores decorrentes das fiscalizações no DPVAT.
Tabela 3. Processos sancionadores decorrentes de fiscalizações do DPVAT julgados subsistentes ou parcialmente subsistentes.
	Ano da Fiscalização
	Processo Sancionador
	Irregularidade
	Sanção
	Responsável

	2011
	15414.004978/2011-17
 (SEI 15414.607538/2017-10) 
	1. Não manter devidamente arquivados os documentos de guarda obrigatória
	Multa de R$ 9.000,00 foi excluída na 2ª instância
	Seguradora Líder

			2. Apresentar inconsistência no banco de dados
	4 multas de R$ 11.375,25,00
	
			3. Não constituir/constituir inadequadamente as provisões técnicas
	4 multas de R$ 14.875,50
	
	2012
	15414.002294/2012-61
 (SEI 15414.606984/2017-07) 
	4. Apresentar irregularidade na escrituração contábil (pendente de julgamento no CRSNSP) 
	Multa de R$ 13.000,00
	Seguradora Líder

	2012 e 2013
	15414.001973/2013-02
 (SEI 15414.609476/2017-72) 
	5. Gerir os recursos do DPVAT em desacordo com a legislação ou as determinações da SUSEP (pendente de julgamento no CRSNSP) 
	Multa de R$ 20.000,00
	Ricardo de Sá Acatauassú Xavier

	2012
	15414.002687/2013-56
	6. Gerir os recursos do DPVAT em desacordo com a legislação ou as determinações da SUSEP
	Advertência excluída na 2ª instância
	Seguradora Líder

	2012 e 2013
	15414.002693/2013-11
	7. Gerir os recursos do DPVAT em desacordo com a legislação ou as determinações da SUSEP (pendente de julgamento no CRSNSP) 
	Multa de R$ 20.000,00
	Ricardo de Sá Acatauassú Xavier
José Marcio Barbosa
Norton

	2014
	15414.610070/2018-13
	8. Contabilizar sem a documentação suporte
	Advertência
	Seguradora Líder

Fonte: Susep (peça 77) .
2.1.3.5. Evidências
Processo SEI 15414.627118/2017-4 (peça 43) .
Circular 574, de 17 de agosto de 2018 (peça 43, p. 28 a 33) .
Tabelas informando os processos de fiscalização e os processos sancionadores que lhes são correlatos desde 2011 (peças 50 e 77) .
2.1.3.6. Conclusão
As despesas administrativas da Seguradora Líder que oneraram o valor do prêmio do Seguro DPVAT desde 2008 não foram examinadas conforme preceitua o item 9.1.3 do Acórdão 2609/2016-TCU-Plenário. Logo, a recomendação não deve ser considerada atendida.
Quanto aos processos sancionadores vinculados às fiscalizações do DPVAT, os dados apresentados pela Susep sugerem a possível existência de algumas deficiências no papel de supervisão desempenhado pela Autarquia:
a) atraso no julgamento de processos sancionadores, pois ainda existem cinco processos sancionadores relativos a fiscalizações de 2012 e 2013 sem julgamento em primeira instância (26% dos processos sancionadores informados pela Susep) ; e
b) ineficácia dos instrumentos sancionadores à disposição da Susep, já que as multas são da ordem de R$ 10 mil enquanto os valores geridos são de mais R$ 5 bilhões (multa menor que 0,0002% do valor do ativo circulante do consórcio DPVAT) .
Quanto às despesas administrativas irregulares desde 2008, que não foram apuradas conforme a recomendação contida no item 9.1.3 do Acórdão, entendemos que, se a Susep não glosar os valores das consorciadas do Seguro DPVAT, tal fato configurará enriquecimento sem causa dessas seguradoras.
Quanto às multas impostas à Seguradora Líder, entendemos que essas devem ser glosadas da margem de resultado da Seguradora Líder dos Consórcios do Seguro DPVAT, pois, de outro modo, os valores das multas ingressam como despesas administrativas e são repassados aos proprietários de veículos.
2.1.3.7. Proposta de encaminhamento
Propõe-se que:
a) o TCU considere não atendida a recomendação 9.1.3 do Acórdão 2609/2016-TCU-Plenário;
b) seja recomendado à Susep que identifique as despesas administrativas consideradas irregulares nas fiscalizações realizadas pela Susep na Seguradora Líder desde 2008 e, observados o contraditório e a ampla defesa, proceda à glosa desses valores da margem de resultado do consórcio do Seguro DPVAT, tendo em vista que despesas desvinculadas da operação do Seguro DPVAT e realizadas sem amparo legal devem ser custeadas por recursos próprios das seguradoras consorciadas do Seguro DPVAT;
c) seja determinado à SecexEstatais-RJ que, no próximo monitoramento na Susep:
c.1) verifique se há tempestividade no julgamento de processos sancionadores e, caso negativo, identifique as principais causas da intempestividade;
c.2) verifique se a Susep glosou as despesas irregulares e respectivas multas, se for o caso, da margem de resultado do consórcio do Seguro DPVAT.
2.2. Acordos Judiciais Antieconômicos
O grupo de achados relativo a acordos judiciais antieconômicos deu origem à recomendação 9.1.4 do Acórdão 2609/2016-TCU-Plenário. Essa recomendação teve por objetivo reduzir os gastos excessivos com sinistros judiciais e honorários advocatícios.
2.2.1. Item 9.1.4 do Acórdão 2609/2016-TCU-Plenário
2.2.1.1. Deliberação - item 9.1.4
O item 9.1.4 do Acórdão 2609/2016-TCU-Plenário consiste em recomendação à Susep no sentido de que a autarquia avalie, mediante procedimento específico e metodologia apropriada, a legalidade, a efetividade e a economicidade da Política de Conciliação da Seguradora Líder, como instrumento para fazer face à judicialização das demandas envolvendo o Seguro DPVAT, adotando as providências cabíveis diante das irregularidades porventura identificadas.
2.2.1.2. Situação que levou à proposição da deliberação
A Seguradora Líder vinha firmando acordos judiciais por meio dos quais pagava indenizações indevidas: acordos para pagamento de indenização em valor superior ao teto estabelecido legalmente; acordos para pagamento de indenização prescrita; acordos para pagamento de indenização das categorias 3 ou 4 relativa a sinistro anterior a 2005; acordos para pagamento de indenização após sentença de improcedência em 1ª instância; e acordos para pagamento de indenização em valor superior ao pedido do autor.
A Seguradora Líder pagava honorários advocatícios sem exigir êxito dos escritórios contratados, fato que contribuía para o baixo percentual de êxito dos escritórios de advocacia: 21% em 2011, 33% em 2012 e 30% em 2013.
Os dados financeiros sugerem que essa conduta irregular iniciou-se após 2008. Nesse ano, a despesa com honorários foi de R$ 3 milhões. Em 2009, saltou para R$ 111 milhões. Nos anos seguintes, continuou crescendo até atingir R$ 268 milhões em 2013.
Verificou-se que o pagamento a maior de indenizações favorecia a Seguradora Líder. Isso se deve ao fato de que a margem de lucro da Seguradora foi fixada pelo CNSP em 2% do valor arrecadado com tarifas do DPVAT, ou seja, o aumento do lucro do consórcio depende do aumento da arrecadação do DPVAT.
Então, a Seguradora aumentava seu lucro desperdiçando o dinheiro arrecadado dos proprietários de veículos: quanto mais desperdiçava, maior deveria ser a provisão para sinistros futuros e, consequentemente, maiores o prêmio do DPVAT e o lucro da Seguradora.
Com o objetivo de coibir essa conduta irregular, a unidade técnica propôs seis determinações:
‘g) apure a diferença entre os valores pagos de indenização do seguro DPVAT administrativamente e aqueles despendidos por acordo judicial desde 2008, tendo em vista os sistemas da Seguradora Líder possibilitarem extrair os dados necessários para levar a efeito o referido mister;
h) apure, nos casos de acordo judicial formalizado a partir de 2008 em que não tenha havido pagamento administrativo, o valor total pago a maior em relação ao montante máximo permitido pela legislação R$ 13.500,00 para os sinistros ocorridos de 2007 em diante, o que é possível por meio do banco de dados existente;
i) apure os valores pagos por acordo judicial a partir de 2008 para sinistros das categorias 3 e 4 ocorridos antes da criação do consórcio 2 do DPVAT, tarefa esta que pode ser obtida também pelo banco de dados;
j) apure os valores pagos de indenização do seguro DPVAT por meio de acordo judicial desde 2008 em que o prazo prescricional já tenha decorrido por ocasião da propositura da ação judicial de cobrança;
m) adote as providências cabíveis no sentido de suprimir os pagamentos de bônus a escritórios de advocacia sem que haja qualquer ganho de causa, bem como intervenha para que a Seguradora Líder adote critérios mais econômicos na escolha desses escritórios, que receberam, desde 2008, R$ 946.221.152,94, recomendando-se a adoção de cadastramento, nos moldes realizados, por exemplo, pelo Banco do Brasil, em que se preestabelecem a remuneração pela elaboração de cada peça processual e, principalmente, os índices mínimos de êxito dos escritórios para fins de manutenção de sua contratação, haja vista se tratar de recursos públicos provenientes do recolhimento do prêmio do Seguro DPVAT;
n) adote as providências cabíveis no sentido de fiscalizar o índice de êxitos dos escritórios de advocacia contratados pela Seguradora Líder, estabelecendo critérios mínimos, pois a referida seguradora se beneficia das causas judiciais perdidas, por aumentarem o valor das indenizações e, assim, permitirem o incremento do valor do prêmio, do qual a Seguradora Líder obtém seu lucro;’
Apesar de concordar que não é cabível o pagamento de indenizações em valores superiores aos limites estabelecidos em lei, o Tribunal, acatando parte dos argumentos da procuradoria da Susep e da Segurado Líder, dissentiu do encaminhamento proposto pela equipe e limitou sua decisão à recomendação de a Susep avaliar a Política de Conciliação da Seguradora Líder.
2.2.1.3. Providências adotadas e comentários dos gestores
Ao editar a Circular Susep 574/2018, que dispõe sobre a natureza e as características essenciais relacionadas às despesas que serão custeadas pelas receitas do Seguro DPVAT, a Susep incluiu dispositivo que determina que a Seguradora Líder contrate auditoria independente para a realização do estudo a que se refere o item 91.4 do Acórdão 2609/2016-TCU-Plenário:
‘Art. 6º A Seguradora Líder deverá instituir estudos para avaliar, mediante procedimento específico e metodologia apropriada, a legalidade, a efetividade e a economicidade da sua política de conciliação e de contratação, devendo os citados estudos serem auditados por empresa de auditoria independente.
§ 1º A empresa de auditoria independente contratada deverá ser reconhecida no mercado por trabalhos desenvolvidos em empresas de grande porte.
§ 2º Os procedimentos de auditoria deverão ser previamente acordados com a Coordenação Geral de Monitoramento Prudencial e a Coordenação Geral de Fiscalização Prudencial.’
A equipe encaminhou uma minuta de matriz de achados à Susep para comentários do gestor (peça 34) , registrando o cumprimento parcial da recomendação 9.1.4, pois, como a circular foi aprovada recentemente, não houve tempo hábil para a contratação da auditoria independente e a realização dos estudos previstos no Acórdão.
Em resposta à equipe de auditoria, duas unidades da Susep confirmaram que os estudos ainda não foram realizados:
‘Como a própria equipe de fiscalização do TCU informa na planilha, a Circular SUSEP 574/18 somente foi publicada em 18/08/2018. Desta forma não tivemos tempo hábil para implementá-la ainda neste exercício. No início de 2019, pretendemos começar uma série de reuniões com a empresa de auditoria independente da Líder para que, junto com representantes do IBRACON, implementemos os PPA relativos à aferição da política de conciliação da Líder, judicial ou administrativa.’ (peça 53, p.2) 
‘3. Em relação ao tem 9.1.4, reiteramos o já exposto sobre essa questão no despacho 0405854, e indicamos que os resultados e documentos a serem elaborados e disponibilizados dependerão dos procedimentos (escopo, forma e periodicidade) que serão previamente acordados com a equipe de auditoria. De qualquer forma, não há óbices para que sejam repassadas informações ao TCU sobre a situação mais recente relacionada a esse dispositivo no prazo solicitado, desde que fique claro que, eventualmente, tais informações podem não representar ainda os documentos finais efetivamente elaborados pela auditoria independente.’ (peça 66) 
2.2.1.4. Análise
A edição da Circular Susep 574/2018 atende, sob o ponto de vista normativo, a recomendação, uma vez que o art. 6º dessa circular prevê a contratação de auditoria independente, pela Seguradora Líder, a qual deverá instituir estudos para avaliar, mediante procedimento específico e metodologia apropriada, a legalidade, a efetividade e a economicidade da sua política de conciliação e de contratação, devendo os citados estudos serem auditados por empresa de auditoria independente, nos termos do caput do referido artigo.
Contudo, dada a publicação relativamente recente desse normativo, o cumprimento da recomendação restou prejudicado. Somente após a entrega dos relatórios produzidos pela auditoria independente contratada, poderá o item 9.14 do Acórdão ser considerado atendido de fato. Desse modo, a recomendação deve ser parcialmente cumprida.
Por fim, cumpre registrar que a Seguradora Líder realizou mudanças em sua administração após a Operação Tempo de Despertar e a prolação do Acórdão 2609/2016-TCU-Plenário, conforme será apresentado em detalhe nos processos conexos que se encontram em andamento.
No entanto, cabe neste relatório reportar algumas notícias. Primeiro, a julgar pelo que consta da página FAQ - Dúvidas frequentes do sítio da Seguradora Líder, o consórcio DPVAT deixou de pagar indenizações prescritas:
‘6)  Até quando posso dar entrada?
Em casos de morte, o prazo é de 3 anos, contados a partir da data do óbito. Em casos de reembolso de despesas médicas, o prazo é de 3 anos, contados a partir da data do acidente. E, nos casos de invalidez permanente, o prazo é de até 3 anos a contar da data da ciência da invalidez.’ (Seguradora Líder, Internet: https://www.seguradoralider.com.br/Seguro-DPVAT/Perguntas%20Frequentes) 
Segundo, a Seguradora Líder parece ter mudado sua visão sobre sua política de conciliação. Até as demonstrações de 2016, a Líder divulgava como positiva sua política de conciliação, fazendo menção a um prêmio recebido em 2013 e informando número de ações encerradas e valores pagos em indenizações com essa política de conciliação. Nas demonstrações de 2017, a visão da administração parece ter mudado. Primeiro, não se encontra qualquer menção à política de conciliação. Segundo, afirma-se que, em 2017, houve incremento nas ações de combate à fraude contra o Seguro DPVAT e uma reestruturação da área jurídica:
‘4) Foi elaborado um plano detalhado de ações para atendimento às recomendações da consultoria de investigação forense, objeto de atualização periódica à SUSEP, abaixo sumarizadas:
 (…) 
b) Restruturação das atividades relacionadas à contratação e pagamento de serviços de escritórios advocatícios, perícias médicas, serviços de TI e serviços administrativos:
 (…) 
Implementação de sistema de avaliação de desempenho dos fornecedores, substituindo aqueles que eventualmente não apresentarem resultados técnicos esperados.
Inclusão de cláusulas de penalidade nos contratos de prestação de serviços terceirizados, em razão de descumprimentos das obrigações contratuais.’ (peça 71, negritamos) 
Apesar de essa informação constar das demonstrações financeiras de 2017, a julgar pelos dados apresentados nas demonstrações financeiras, a mudança na política de atuação judicial começou cerca de dois anos antes. De acordo com as demonstrações financeiras da Líder, a carteira de ações judiciais da Líder se mantém em torno de 400 mil desde 2014. Todavia, o número de indenizações pagas anualmente vem diminuindo de modo consistente: 763 mil em 2014; 652 mil em 2015; 434 mil em 2016; e 384 mil em 2017.
E, entre 2015 e 2017, o número de ações ganhas cresceu continuamente, alcançando, em 2017, o dobro do número de ações ganhas em 2014. O mesmo aconteceu com a economia gerada pelos sucessos judiciais: a economia anual, que foi de R$ 283 milhões em 2014, chegou a R$ 561 milhões em 2017, conforme mostra a tabela 4.
Tabela 4. Ações judiciais ganhas
	Ano
	Quantidade
	Estimativa de Valor Não Pago
 (R$ milhões) 

	2014
	51.340
	283

	2015
	75.601
	400

	2016
	90.475
	417

	2017
	98.501
	561

Fonte: Seguradora Líder (demonstrações financeiras do exercício de 2017, peça 71) .
Outra mudança que se verifica nas demonstrações de 2017 é a divulgação de valores gastos com honorários. Infelizmente, os dados não retroagem a 2014, mas, na comparação com 2016, verifica-se que as despesas com honorários diminuíram 2,0% (de R$ 311 milhões para R$ 304 milhões) , apesar do relevante ganho obtido com a queda de 24,4% nas indenizações pagas em sinistros judiciais. Esse parece ter sido o primeiro ano de queda nas despesas com honorários. Cabe colocar, no entanto, que as referidas despesas com honorários ainda se encontram em patamar consideravelmente elevado.
2.2.1.5. Evidências
Circular 574, de 17 de agosto de 2018 (peça 43, pp. 73 a 76) .
2.2.1.6. Conclusão
Os estudos previstos no item 9.1.4 do Acórdão 2609/2016-TCU-Plenário não foram, e nem serão, realizados pela Susep. Em agosto de 2018, a Autarquia decidiu atribuir essa tarefa à Seguradora Líder, que deverá contratar uma auditoria independente para tal tarefa, conforme estabelecido no art. 6º da Circular Susep 574/2016.
Dada a publicação relativamente recente dessa norma, o cumprimento da recomendação restou prejudicado. Somente após a entrega dos relatórios produzidos pela auditoria independente contratada, poderá o item 9.14 do Acórdão ser considerado atendido de fato. Desse modo, a recomendação deve ser parcialmente cumprida.
Apesar de a Susep não ter avaliado a política de conciliação da Líder tempestivamente, a própria Seguradora Líder (talvez por força do desenrolar da ‘Operação Tempo de Despertar’ e das ações civis em andamento) adotou, mais visivelmente a partir de 2017, medidas corretivas na administração de sua carteira de processos contenciosos, aumentando seu percentual de vitórias na Justiça sem elevar os gastos com honorários, conseguindo, com isso, economizar centenas de milhões de reais. Contudo, os gastos com honorários advocatícios estão em patamar elevado - quase 20% do total de indenizações pagas.
2.2.1.7. Proposta de encaminhamento
Propõe-se que o TCU:
a) considere parcialmente atendida a recomendação 9.1.4 do Acórdão 2609/2016-TCU-Plenário;
b) recomende que a Susep também inclua, no âmbito da avaliação da política de conciliação da Seguradora Líder, o exame da pertinência das despesas com honorários advocatícios e demais gastos com a contratação de escritórios de advogados pela Segurador Líder, tendo em vista que os custos envolvidos ainda se encontram em patamar consideravelmente elevado;
c) determine à Secex Estatais-RJ que verifique, em futura fiscalização, se a Susep supervisionou a contratação da auditoria independente prevista na Circular Susep 574/2018 e adotou as providências de sua alçada diante de irregularidades porventura identificadas no relatório dessa auditoria.
2.3. Provisões Técnicas Superestimadas
O grupo de achados relativo a provisões superestimadas (achados 3.8, 3.10 e 3.11) deu origem às recomendações 9.1.5 e 9.1.11 do Acórdão 2609/2016-TCU-Plenário. Essa recomendação relaciona-se ao correto dimensionamento das reservas técnicas do seguro DPVAT.
Os achados 3.8 e 3.10 revelam que o consórcio DPVAT vinha, ano a ano, constituindo provisão para sinistros a liquidar (PSL) em valores superiores aos sinistros que eram de fato liquidados. No ano de 2008, a diferença entre a PSL e o valor efetivamente indenizado foi de 57,29%; no de 2009, 51,37%; no de 2010, 69,31%; no de 2011, 64,26%; e no de 2012, 56,23%. Para justificar esses valores a maior, a Seguradora Líder incluía indenizações prescritas e indenizações em valores superiores ao teto do DPVAT (R$ 13.500,00) .
Com esse aumento indevido de provisão técnica, o consórcio fomentava aumentos de tarifa e, consequentemente, o montante de sua margem de resultado, que é de 2% do total arrecadado em prêmios do DPVAT. Em outras palavras, ao pagarem tarifas de DPVAT indevidamente elevadas pelo excesso de PSL, os proprietários de veículos sustentavam o aumento indevido de lucro do consórcio de DPVAT.
Para mitigar esse dano aos proprietários de veículos, a equipe propôs que o Tribunal dirigisse à Susep as seguintes determinações:
a) proceda ao monitoramento da diferença entre o valor lançado de PSL e o efetivamente pago de indenização, o que pode ser realizado por meio de banco de dados já existente, adotando as providências necessárias, caso o índice percentual dessa diferença ainda esteja elevado;
b) adote as providências cabíveis para que a Seguradora Líder expurgue de sua PSL valores prescritos, por serem indevidos, ou, pelo menos, contabilize valor de menor relevância, caso adote o princípio contábil da prudência; e
c) adote as providências cabíveis para que a Seguradora Líder expurgue de sua PSL valores superiores a R$ 13.500,00, já que este montante representa a indenização máxima prevista na legislação.
Além dessas determinações, a equipe entendeu cabíveis as seguintes recomendações à Susep:
a) avalie a possibilidade de redução da tarifa referente ao prêmio do Seguro DPVAT, tendo em vista a existência de um valor estimado excedente de R$ 110.426.647,25 nas rubricas IBNR e PSL, de maneira a interromper a tendência de aumento das referidas rubricas a cada ano (estimativa de acúmulo de R$ 564.041.884,20 apenas em 2014) e possibilitar o emprego do referido excedente nas despesas afetas ao Seguro DPVAT;
b) deixe de propor aumentos na tarifa referente ao prêmio do Seguro DPVAT, enquanto as rubricas IBNR e PSL continuarem acumulando recursos a cada ano; e
c) deixe de considerar, nos cálculos de projeção do valor do prêmio, valores prescritos, anteriores, portanto, a três exercícios, ou superiores ao teto máximo de indenização de R$ 13.500,00 estabelecido pela legislação vigente.
No achado 3.11, a equipe registrou seu entendimento de que o modelo do DPVAT não é adequado. De acordo com o relatório apresentado pela equipe, o modelo do DPVAT fomenta o paradoxo lucro-ineficiência, já que, quanto maiores as despesas incorridas, maiores são os lucros auferidos pelo consórcio do DPVAT.
Assim a equipe propôs recomendar que a Susep estudasse a possibilidade de alteração do modelo de gestão dos recursos do DPVAT e enviasse possíveis propostas de alteração do modelo aos órgãos competentes.
O Tribunal concordou com essa última recomendação, mas dissentiu das demais propostas. A proposta de recomendação acatada deu origem ao item 9.1.11 do Acórdão 2609/2016-TCU-Plenário, enquanto as demais propostas de determinação e recomendação foram transmudadas em recomendação no sentido de a Susep avaliar a adequação das reservas técnicas do consórcio DPVAT - item 9.1.5 do Acórdão 2609/2016-TCU-Plenário.
2.3.1. Item 9.1.5 do Acórdão 2609/2016-TCU-Plenário
2.3.1.1. Deliberação - item 9.1.5
O item 9.1.5 do Acórdão 2609/2016-TCU-Plenário consiste em recomendação à Susep no sentido de que a autarquia avalie, mediante procedimento específico e metodologia apropriada, a adequação das atuais reservas técnicas do Seguro DPVAT, deixando de acatar aumentos no prêmio do seguro caso seja constatado eventual superdimensionamento.
2.3.1.2. Situação que levou à proposição da deliberação
Constatou-se possível excedente nas provisões técnicas do consórcio DPVAT, o que poderia estar onerando indevidamente os proprietários de veículos e proporcionando lucros indevidos ao consórcio.
2.3.1.3. Providências adotadas e comentários dos gestores
Para atender o item 9.1.5 do Acórdão, a Susep constituiu um grupo de trabalho (GT 6.463) com o objetivo de que, ao final, fosse apresentada uma minuta de procedimentos e rotinas relativas à reavaliação da tarifa do DPVAT. O trabalho realizado por esse grupo deu origem ao Manual da Metodologia de Tarifação do seguro DPVAT, aprovado pela Deliberação Susep 208, de 17/8/2018 (peça 54, p. 69) .
2.3.1.4. Análise
A recomendação contida no item 9.1.5 é no sentido de que a Susep avalie a adequação das atuais reservas técnicas do Seguro DPVAT.
Ocorre, no entanto, que a Susep avalia anualmente a adequação das provisões técnicas do consórcio, pois cabe à Autarquia levar ao CNSP proposta de alteração da tarifa do DPVAT. Além de ser agente executora da política traçada pelo CNSP, a Susep tem um representante no CNSP e deve prover serviços de secretaria ao CNSP. Vale ressaltar, ainda, que a Susep possui duas divisões encarregadas de efetuar a reavaliação tarifária dos seguros com tarifas fixadas pelo CNSP (arts. 1º, 3º, inciso XIII, e 61, § 1º, inciso VII, e § 2º, inciso VII, do Regimento Interno da Susep, aprovado pela Resolução CNSP 346/2016 - peça 36) .
No que se refere ao Manual da Metodologia de Tarifação do seguro DPVAT, aprovado pela deliberação Susep 208, de 17/8/2018, cumpre reconhecer que a medida é de bom alvitre, pois a padronização de procedimentos e rotinas contribuem para o aperfeiçoamento dos trabalhos da Autarquia.
Conforme será tratado nos processos conexos, cumpre registrar que, no que se refere à PSL, as demonstrações financeiras do Consórcio DPVAT (peças 71, 75, 76 e 84) revelam que a situação descrita no relatório anterior mudou significativamente. Em 2013, 2014, 2015 e 2017, a PSL do início do período foi inferior ao valor pago em indenizações (28%, 25%, 14% e 11%, respectivamente) , o que é de se esperar que ocorra todo ano, pois parte das indenizações pagas no ano devem vir da IBNR, que corresponde aos sinistros não avisados até o ano anterior.
A anomalia descrita no relatório que gerou o Acórdão 2609/2016-TCU-Plenário só voltou a aparecer em 2016, quando a PSL superou em 13% as indenizações pagas no período, o que pode ser explicado pelas medidas de controle adotadas pela Líder. Essas medidas acarretaram redução de 32% nos pagamentos de indenizações no ano e aumento de 14% nas reversões de sinistros sem pagamento.
No entanto, apesar das reduções de tarifa ocorridas em 2017 e 2018, a IBNR continuou aumentando e alcançou o excesso (sobra) de R$ 5,8 bilhões (peça 85, p. 79) . Isso permitiu a última grande diminuição de tarifa do DPVAT. Em média, o CNSP reduziu em 63,3% a tarifa do DPVAT para 2019. Vale registrar que, apesar da grande redução, o voto da Presidente do CNSP esclarece que essa diminuição ainda deixa margem para futuras reduções de tarifa e/ou aumentos de indenização (peça 85, p. 100-102) :
‘Gostaria de declarar minha posição diferentemente da trazida no voto encaminhado pela Susep (…) 
Após a operação ‘Tempo de Despertar’ do Ministério Público do Estado de Minas Gerais, e o combate às quadrilhas e fraudadores, e das melhorias nos controles da Seguradora Líder para a concessão de benefícios, o número de indenizações pagas a partir de 2015 reduziu-se muito em relação aos anos anteriores. Em 2014, a despesa com pagamento de indenizações foi da ordem de R$ 3,9 bilhões, caindo para R$ 2,4 bilhões em 2017. Esta queda gerou um excesso de IBNR, tendo em vista este ser uma reserva definida atuarialmente para pagamento de sinistros não avisados, e o seu excesso não poder ser distribuído como lucro, dada o desenho do Seguro DPVAT, monopólio de um seguro obrigatório exigido pelo Estado.
A queda dos sinistros foi tão acentuada que mesmo as reduções de 37% e 20% do prêmio tarifário deliberadas nas reuniões do CNSP de 16 de dezembro de 2016 e 19 de dezembro de 2017 não foram suficientes para reduzir esse excesso do saldo de IBNR. (…) Conforme Avaliação Atuarial e Tarifária do Seguro DPVAT para 2019 (elaborada pela Susep) , o atual excesso de IBNR está em aproximadamente R$ 5,8 bilhões. Ou seja, o saldo atuarialmente exigido é de R$ 2 bilhões, mas o saldo no consórcio é de R$ 7,8 bilhões.
Diante do exposto, a redução dos prêmios tarifários apresenta-se como a única solução disponível a este Conselho para proceder com a diminuição do excesso de IBNR. Porém, no intuito de não distorcer em demasia a operacionalidade do seguro DPVAT, sugiro que seja realizada uma redução média do prêmio total no sentido de retornar as reservas técnicas de IBNR ao mesmo saldo de junho de 2017 (data base do último cálculo de tarifas) . Dessa forma, mantém-se um prêmio tarifário mínimo, mantendo-se o conhecimento do prêmio/risco desse seguro àqueles que o pagam, e mantendo-se a certeza de que mesmo que o Congresso Nacional atualize os valores da indenização, dispostos na Lei 6.194, de 1974, o excesso seria suficiente para não haver falta de recursos para os pagamentos. Dessa forma, conforme cálculos realizados com base na ‘Avaliação Atuarial e Tarifária do Seguro DPVAT para 2019’ (elaborada pela Susep) , sugiro uma redução média da arrecadação total na ordem de 63,3% em relação aos valores previstos para 2018. Neste cálculo foram consideradas não só as estimativas de arrecadação e pagamento de sinistros como também de rentabilidades dos ativos garantidores.’ (voto da presidente do CNSP na reunião de 12/12/2018) 
Note-se que a Susep avaliou as provisões técnicas, detectou o enorme excesso, mas não propôs redução tarifária do DPVAT. Essa iniciativa partiu do representante do Ministério da Economia. Poucos meses depois, o superintendente da Susep foi destituído pelo novo Governo. Esse assunto será tratado nos processos conexos.
2.3.1.5. Evidências
Processos SEI 15414 Processo 627121/2017-65 (peça 54) .
Portaria Susep 6.463/2016 (peça 56) .
Deliberação Susep 208, de 17/8/2018 (peça 54, p.69) .
2.3.1.6. Conclusão
A recomendação 9.1.5 do Acórdão 2609/2016-TCU-Plenário deve ser considerada atendida.
2.3.1.7. Proposta de encaminhamento:
Propõe-se que o TCU considere atendida a recomendação 9.1.5 do Acórdão 2609/2016-TCU-Plenário.
2.3.2. Item 9.1.11 do Acórdão 2609/2016-TCU-Plenário
2.3.2.1. Deliberação - item 9.1.11
O item 9.1.1 do Acórdão 2609/2016-TCU-Plenário consiste em recomendação à Susep no sentido de que a autarquia ‘estude a possibilidade de alteração do atual modelo de gestão do Seguro DPVAT e envie as possíveis propostas aos órgãos competentes, haja vista o paradigma atual possibilitar que o aumento das despesas da Seguradora Líder ocasione o incremento do seu lucro’.
2.3.2.2. Situação que levou à proposição da deliberação
Constatou-se que o modelo estabelecido para o Seguro DPVAT fomenta o paradoxo lucro-ineficiência, já que, quanto maiores as despesas incorridas, maiores são os lucros auferidos pelo consórcio do Seguro DPVAT.
2.3.2.3. Providências adotadas e comentários dos gestores
A Susep criou uma comissão especial ‘com a finalidade de analisar as propostas apresentadas pelos grupos de trabalho responsáveis pela revisão tarifária do DPVAT de 2015 e 2016 e pelas fiscalizações realizadas nesse tema’. O relatório final dessa Comissão aduz que o item 9.1.11 do Acórdão TCU 2.609/2016 foi uma das principais motivações para a criação dessa Comissão.
A Comissão foi constituída por: cinco diretores da Susep; dois coordenadores da Susep; um representante da Procuradoria da Susep; dois representantes do Ministério da Fazenda; e cinco representantes da área privada (dois da Confederação Nacional das Empresas de Seguros Gerais, Previdência Privada e Vida, Saúde Suplementar e Capitalização - Cnseg, um da Seguradora Líder, um da Federação Nacional dos Corretores de Seguros Privados e de Resseguros, de Capitalização, de Previdência Privada, das Empresas Corretoras de Seguros e de Resseguros - Fenacor, um da Escola Nacional de Seguros - Funenseg) .
Foram formuladas seis propostas de alteração da operação de Seguro DPVAT (peça 65, pp.7 - 18) , assim resumidas:
Possibilidades apresentadas pelos representantes da Susep
Possibilidade 1: Modelo híbrido, que cobriria os riscos de natureza social e privada. A parte de natureza privada teria livre concorrência e tarifa livre. A parte do seguro de natureza social seria gerenciada por órgão ou entidade pública, que seria responsável pelo pagamento dos sinistros de veículos não identificados, inadimplentes e os eventuais valores agregados que excedam a cobertura privada etc. A Susep não fiscalizaria a parte social.
Possibilidade 2: Seguro social de pagamento obrigatório para os proprietários de veículos, a ser destinado integralmente a um órgão do Governo Federal, que seria o responsável pela operação.
Possibilidade 3: Seguro de pagamento obrigatório para os proprietários de veículos, operado por concessionária vencedora de licitação. O TCU passaria a ter competência para atuar diretamente no controle das contas da concessionária.
Possibilidade 4: Seguro operado pela iniciativa privada, com livre concorrência, sem cobertura para não identificados e acidentes causados por veículos sem apólice vigente (ou seja, sem nenhuma parcela de caráter social) . Esse produto seria devidamente regulamentado pelo CNSP/Susep (como todos os demais seguros privados) , restando apenas definir se tal seguro seria ou não obrigatório.
Possibilidade apresentada pelos representantes da Seguradora Líder, CNseg e Fenseg
Possibilidade 5: Promover mudanças no modelo atual do DPVAT e na gestão da Seguradora Líder:
Mudanças no modelo do DPVAT
1) aumentar valores de indenização (Morte: R$ 25.000,00; Invalidez Permanente: até R$ 25.000,00 e DAMS: até R$ 5.000,00) e fixar índice de atualização (IPCA) ;
2) alterar a tabela indenizatória para invalidez permanente para apenas 2 níveis (parcial - 50% ou total 100%) ;
3) criar órgãos para aproximação entre a Seguradora Líder e a Susep e o CNSP (pré-CNSP, a exemplo do CMN) ;
4) reestruturar a SUSEP visando fortalecer as equipes especializadas no Seguro DPVAT;
5) desvincular o prêmio tarifário dos repasses ao SUS e Denatran, estabelecendo um valor fixo/teto para estes repasses;
6) pagamento de dividendos aos acionistas de 50% do lucro líquido, destinando-se os demais 50% para reserva estatutária com a finalidade de promover iniciativas em benefício da operação do seguro DPVAT;
Mudanças na sistemática de cálculo da tarifa
7) a própria Seguradora Líder contrata auditoria atuarial independente e faz os cálculos da tarifa do DPVAT - depois, encaminha para avaliação da Susep e posterior encaminhamento ao CNSP;
8) congelar por três anos o valor destinado a despesas administrativas no cálculo da tarifa do DPVAT, tomando por base o ano de 2018;
9) congelar por três anos a relação despesas de sinistros/indenização paga em 40%;
10) aprovar dotação específica de 1,2 % sobre o prêmio bruto para o PIS/COFINS, desvinculando-a da Despesa Administrativa;
Mudanças na IBNR
11) Destinar o atual valor excedente de IBNR para duas provisões técnicas:
a) 50% para uma provisão técnica específica para suportar a elevação da sinistralidade decorrente do futuro aumento no valor da indenização bem como do aumento da frequência de sinistros em razão da maior divulgação e acesso facilitado a este seguro social; e
b) 50% para uma provisão específica, para o aperfeiçoamento da operação do DPVAT, com destaque para:
b.1) Campanhas de comunicação para a prevenção de acidente de trânsito;
b.2) Ações de incentivo à educação de trânsito;
b.3) Ações preventivas e de combate à fraude do DPVAT;
b.4) Convênio com órgãos públicos e privados de apoio ao DPVAT para aperfeiçoar sistemas e integração de informações (por exemplo: boletim de ocorrência eletrônico padronizado, base de dados INSS e SUS) ;
b.6) Estrutura de apoio ao atendimento às vítimas de trânsito nos IMLs; e
b.7) Apoio na criação de delegacias especializadas no combate à fraude no seguro DPVAT;
12) adequar a constituição de provisões técnicas em consonância com as práticas contábeis e regulatórias aplicáveis ao mercado segurador (IBNR, PSL, PPNG, RVNE entre outras) ;
Destinação de recursos aos Sincor e à Escola Nacional de Seguros
13) substituir os convênios junto aos SINCOR (s) , onde a remuneração aos SINCOR (s) dependeria dos serviços prestados, no interesse da Seguradora Líder, desde que devidamente comprovados e recepção dos avisos de sinistros;
14) destinar 0,5% da arrecadação global da Seguradora Líder à Escola Nacional de Seguros e aos SINCOR (s) . A Seguradora Líder estabeleceria uma parceria com Escola Nacional de Seguros por intermédio de celebração de contratos de prestação de serviços envolvendo programa de capacitação de corretores DPVAT. A Seguradora Líder estabeleceria uma parceira com os SINCOR (s) por intermédio de celebração de contratos de prestação de serviços de apoio na gestão da rede nacional de corretores DPVAT, atingindo no mínimo 20 mil corretores;
Aprimoramento da gestão da Seguradora Líder (ações a serem realizadas pela Líder) 
15) atuar ativamente na prevenção de acidentes de trânsito: a) destinação de parte do orçamento de marketing para prevenção de acidentes de trânsito; b) criação de portal digital integrado para acesso às informações de acidente de trânsito (atuar nas causas e pontos geográficos das maiores frequências) e c) trabalhar com outros agentes públicos e privados para estabelecimento de ações específicas para reduzir a incidência dos acidentes de trânsito;
16) adotar um sistema de metas e indicadores na gestão: a) indicadores e metas estratégicos plurianuais; b) criação de iniciativas para endereçar metas e bônus; c) estímulo à alta performance e desestímulo à baixa performance; d) cascateamento e medição de performance com base no desempenho departamental e individual; e) relacionamento institucional sistêmico para dar transparência dos objetivos e metas alcançadas.
17) adotar medidas para diminuir os pagamentos de sinistros relativos a veículos não identificados e proprietários inadimplentes (o índice de 12,2% está muito acima da média do benchmarking internacional, que é de 1,8% do total de indenizações) .
18) adotar medidas para evitar a atuação de ‘atravessadores’, facilitando o acesso e pagamento das indenizações à população mais carente (hoje, exigem-se muitos documentos e processo atual estimula e permite a atuação em grande escala de ‘atravessadores’ para facilitar o acesso e pagamento) ;
19) Agilizar a operação do DPVAT - hoje o processo de entrada de sinistros não é digital, possuindo lista extensa de documentos requeridos, com solicitações adicionais de documentos e alta complexidade da tabela indenizatória: a) desenvolver canais de auto atendimento online e telefônico; b) reduzir lista de documentos requeridos suportados por base de dados externas; c) diminuir o prazo de pagamento a partir de entrada qualificada de documentos e dados e d) simplificar processo de regulação e revisão automatizando tarefas.
20) adotar medidas para: reduzir custos operacionais e administrativos, melhorias na prevenção e combate a fraude e aperfeiçoamento nos processos e gestão operacional.
21) melhorar o processo de seleção e avaliação dos gestores dos investimentos financeiros; e
22) melhorar a governança da Seguradora Líder: a) mínimo de 20% de membros do Conselho de Administração independentes e não vinculados a Seguradoras ou Grupo Econômico que possua Seguradora; b) proibição da participação de representantes de Seguradoras consorciadas/ acionistas no Comitê de Auditoria e na Diretoria Executiva.
Possibilidade apresentada pela Fenacor
Possibilidade 6: adotar o Projeto de Lei 8338/2017, que trata do Seguro Obrigatório de Acidentes de Trânsito (SOAT) , pois esse projeto ‘traz o equilíbrio; a inovação de um modelo consistente; concorrencial e com participação praticamente de todo o mercado segurador, com inequívocos benefícios aos proprietários de veículos automotores e às vítimas de acidente de trânsito, inclusive com a essencial e importante participação do corretor de seguros, em sintonia com todas as suas atribuições legais. Ademais, consolida soluções para diversas controvérsias jurisprudenciais, como o prazo prescricional e o momento de incidência da atualização monetária e dos juros de mora’.
A Funenseg não formalizou proposta. Os representantes do Ministério da Fazenda, atual Ministério da Economia, optaram por não registrar ‘modelos alternativos’ durante a referida Comissão Especial, tendo em vista que o resultado do grupo de trabalho será avaliado pela Secretaria de Política Econômica e Secretaria Executiva do Ministério da Fazenda, atual Ministério da Economia, quando de sua apresentação à presidente do CNSP.
O relatório da comissão não é conclusivo, mas, ao final, os representantes da Susep consignaram alguns pontos de atenção como, por exemplo, o destino a ser dado ao excedente de IBNR no caso de extinção do consórcio DPVAT e quem vai fiscalizar a operação do DPVAT (item 5.1, peça 65, pp. 18-19) e algumas considerações finais, apontando pontos positivos e negativos de cada proposta (item 5.1, peça 65, pp. 20-21) .
A equipe encaminhou uma matriz de achados à Susep para comentários do gestor (peça 34) , manifestando o entendimento de que, embora a comissão criada com a finalidade de apresentar alternativas ao modelo atual de gestão do Seguro DPVAT tenha apresentado relatório final, não há, até o momento, posicionamento oficial da Autarquia sobre o mencionado relatório, tampouco definição de qual modelo seria o mais adequado.
Em resposta, a Susep informou que surgiu uma dúvida jurídica quando o Relatório Final foi disponibilizado para manifestação de todas as Diretorias e Coordenações Gerais. Então, o processo foi encaminhado para consultoria e, quando voltar da Procuradoria, será encaminhado ao Conselho Diretor:
‘O Processo SUSEP 15414.629555/2017- 08, que contém o Relatório Final, foi disponibilizado para manifestação de todas as Diretorias e Coordenações Gerais da Autarquia. Todos se manifestaram restando apenas uma dúvida jurídica, já encaminhada para a Procuradoria Federal junto à SUSEP em 20/08/2018. Tão logo a Procuradoria devolva o Processo, será encaminhado para análise do Conselho Diretor.’ (Despacho Eletrônico SUSEP/DISOL 8/2019, peça 45) 
2.3.2.4. Análise
Embora a comissão criada com a finalidade de apresentar alternativas ao modelo atual de gestão do Seguro DPVAT tenha apresentado relatório final, contendo seis possibilidades de alteração do modelo vigente, não há, até o momento, posicionamento oficial da Autarquia sobre o mencionado relatório, tampouco definição de qual modelo seria mais adequado. Como o item 9.1.11 do Acórdão 2609/2016-TCU-Plenário prevê o envio de possíveis propostas aos órgãos competentes, e isso não aconteceu, esse item deve ser considerado parcialmente atendido.
Por fim, cumpre registrar que as deficiências na operação do DPVAT, que se extraem da leitura da proposta apresentada pela própria Seguradora Líder serão analisadas nos processos conexos, assim como a questão do destino a ser dado ao excedente de IBNR em caso de extinção do consórcio do DPVAT.
2.3.2.5. Evidências
Relatório final de Comissão Especial constituída pela Portaria SUSEP 7070/2018 (peça 65) .
Despacho Eletrônico SUSEP/DISOL 8/2019 (peça 45) .
2.3.2.6. Conclusão
O item 9.1.11 do Acórdão 2609/2016-TCU-Plenário deve ser considerado parcialmente atendido, porque a Susep não enviou as possibilidades de alteração do modelo do Seguro DPVAT aos órgãos competentes.
2.3.2.7. Proposta de encaminhamento
Propõe-se que o TCU considere parcialmente atendida a recomendação 9.1.11 do Acórdão 2609/2016-TCU-Plenário.
2.4. Outros Temas
O grupo de achados denominado Outros Temas engloba diferentes fatos: ausência de manual de fiscalização na Seguradora Líder; ausência de relação entre os processos sancionadores e os processos de fiscalização; regime contábil da Seguradora Líder; e inadequação da estrutura da Auditoria Interna da Susep.
Esse grupo deu origem às recomendações 9.1.6, 9.1.7, 9.1.8 e 9.1.9. Essas recomendações tiveram por objetivos diversos, conforme descrito a seguir.
2.4.1. Item 9.1.6 do Acórdão 2609/2016-TCU-Plenário
2.4.1.1. Deliberação - item 9.1.6
O item 9.1.6 do Acórdão 2609/2016-TCU-Plenário consiste em recomendação à Susep no sentido de que a autarquia adote, no âmbito da sua Diretoria de Fiscalização, mecanismos formais de procedimentos e supervisão de auditoria no Seguro DPVAT.
2.4.1.2. Situação que levou à proposição da deliberação
Constatou-se, na auditoria que deu origem ao Acórdão 2609/2016-TCU-Plenário, que a Susep não possuía manual de procedimentos de auditorias nem de supervisão de auditorias.
A falta de procedimentos formalizados para atividades relevantes, tais como a fiscalização das despesas da Seguradora Líder e o cálculo da tarifa do DPVAT, não é aderente às boas práticas de gestão.
2.4.1.3. Providências adotadas e comentários dos gestores
Conforme descrito no item 2.1.1.3, a Susep formalizou dois procedimentos relativos à supervisão e fiscalização da operação do DPVAT:
Por meio da Circular Susep 574/2018, estabeleceu uma sistemática de controle preventivo e a posteriori das despesas administrativas;
Por meio da Instrução Susep 91/2018 disciplinou o processo de revisão tarifária anual do Seguro DPVAT;
Além disso, a Autarquia criou dois manuais:
Manual para Fiscalização DPVAT - Relativo a Despesas Administrativas;
Metodologia de Cálculo Tarifário do Prêmio do DPVAT, que inclui um mapa de processo desde o início da fiscalização anual até o encaminhamento da proposta de prêmio do ano seguinte.
2.4.1.4. Análise
A formalização do procedimento de fiscalização do DPVAT e do processo de revisão tarifária, associada à edição de manuais para fiscalização das despesas administrativas do consórcio DPVAT e para revisão tarifária do DPVAT, atendem em grande parte ao preceito do item 9.1.6, pois suprem consideravelmente a falta de procedimentos de fiscalização e supervisão da operação do DPVAT.
Todavia, entendemos haver carências quanto ao estabelecimento de procedimentos referentes a fiscalizações da Susep nos pagamentos de indenizações realizados pela Seguradora Líder no âmbito do Seguro DPVAT.
Sendo assim, proporemos nova recomendação neste sentido.
2.4.1.5. Evidências
Circular Susep 574/2018, que dispõe sobre a natureza e as características essenciais relacionadas as despesas que serão custeadas pelas receitas do Seguro DPVAT (peça 43, pp. 73 a 76) .
Instrução Susep 91/2018 (peça 41, p. 57-59) .
Manual para Fiscalização DPVAT - Relativo a Despesas Administrativas (peça 42, pp. 75 a 91 e 102) .
Deliberação Susep 208/2018, que estabelece a Metodologia de Tarifação do Seguro Obrigatório de Danos Pessoais Causados por Veículos Automotores de Via Terrestre, ou por sua Carga, a Pessoas Transportadas ou não - Seguro DPVAT (peça 54, p. 69) .
2.4.1.6. Conclusão
A Susep atendeu parcialmente à recomendação 9.1.6 do Acórdão 2609/2016-TCU-Plenário.
2.4.1.7. Proposta de encaminhamento
Propõe-se que o TCU considere parcialmente atendida a recomendação 9.1.6 do Acórdão 2609/2016-TCU-Plenário.
Propõe-se, outrossim, que o TCU recomende à Susep que padronize, no âmbito da unidade que fiscaliza a Seguradora Líder, procedimentos de auditoria de despesas com sinistros realizadas pelo consórcio DPVAT (pagamentos de indenizações, despesas com investigação, perícia e análise médica, despesas com regulação e recepção de sinistros, despesas com honorários advocatícios) .
2.4.2. Item 9.1.7 do Acórdão 2609/2016-TCU-Plenário
2.4.2.1. Deliberação - item 9.1.7
O item 9.1.7 do Acórdão 2609/2016-TCU-Plenário consiste em recomendação à Susep no sentido de que a Autarquia retome os estudos técnicos sobre a contabilização das operações relativas ao Seguro DPVAT, uma vez que as regras atuais são insuficientes para permitir o completo entendimento dessas operações.
2.4.2.2. Situação que levou à proposição da deliberação
Constatou-se que a Seguradora Líder adotava regime de caixa para determinadas contas, o que não se adequa ao padrão contábil determinado no art. 177 da Lei 6.404/1976 (regime de competência) . Além disso, a confusão de regimes contábeis adotados (contas do mesmo grupo/subgrupo com regimes diferentes) dificulta a compreensão das demonstrações contábeis.
2.4.2.3. Providências adotadas e comentários dos gestores
A Susep reativou a Subcomissão de DPVAT no âmbito da Comissão Contábil da Susep (CCS) - peça 57, pp. 3. Essa Subcomissão discutiu diversos pontos e encontrou inúmeras oportunidades de melhoria na escrituração da operação do DPVAT:
Criação de uma PPNG para o ramo Dpvat de forma a permitir o reconhecimento do prêmio pelo regime de competência;
O cálculo da IBNR passará a ser realizado mensalmente de forma atuarial como ocorre nos demais ramos de seguros;
PSL será constituída no momento do aviso do sinistro tendo como contrapartida as contas de resultado;
As despesas com sinistros administrativos e judiciais (investigação, perícia, ressarcimento de custos com regulação, honorários) deverão transitar pela Provisão de Despesas Relacionadas (PDR) e somente baixados quando houver a liquidação financeira;
Os prêmios ainda não identificados que anteriormente eram tratados no resultado como Prêmios de Riscos Vigentes não Emitidos (RVNE) , passarão a ser registrados na Provisão de Valores a Regularizar (PVR) . Além disso, não transitarão pelo resultado antes da identificação dos valores;
Utilização da Provisão de Excedente Técnico (PET) em substituição a atual IBNR do Dpvat para absorver o excesso dos prêmios tarifários em relação aos sinistros ocorridos mensalmente;
Foi proposta a criação de uma conta de Ativos de Valores a Compensar que seria constituída quando o consórcio não possuir saldo suficiente na PET. A conta tem como objetivo evitar que o consórcio apresente insuficiência de capital em razão de flutuações dos sinistros ocorridos ou em função de um cálculo insuficiente da tarifa do prêmio Dpvat;
Foi proposta a criação de conta no passivo de forma a permitir o diferimento da margem de resultado ao longo do ano. Essa modificação permite o reconhecimento do resultado pelo regime de competência ao longo do ano. (peça 57, p. 260-261) 
A Subcomissão também preparou uma minuta de resolução CNSP para substituir as Resoluções CNSP 153 e 332 e listou as novas contas contábeis que devem ser inseridas no plano de contas da Circular 517/2015 (peça 57) .
No entanto, as melhorias não foram incorporadas no novo Manual de Práticas e Procedimentos Contábeis do Mercado Segurador (peça 58) , que foi lançado em janeiro/2019 e contém um item específico para o DPVAT (item 3.1.7 - Orientação sobre a contabilização das principais operações do seguro DPVAT) .
Como a incorporação das novas práticas contábeis dependem de alterações normativas (resoluções CNSP e circulares da Susep) , decidiu-se que as mudanças de padrão contábil da Seguradora Líder só serão aplicadas a partir de 2020:
‘Como a própria recomendação preceitua, os estudos foram retomados no âmbito da comissão contábil da SUSEP - CCS com a criação de uma subcomissão específica para tratar do assunto. Neste sentido, gostaríamos de enfatizar que em nenhum momento a recomendação estabelecia que fosse editado algum normativo. Não obstante, a subcomissão chegou ao consenso de que algumas e importantes melhorias poderiam ser estabelecidas. Porém, dado que as melhorias propostas trariam impactos contábeis significativos, os integrantes da subcomissão propuseram que as devidas alterações normativas (Resolução e Circular) somente entrassem em vigor no início do exercício de 2020, o que foi aprovado pela CCS. Tais alterações normativas se encontram replicadas na proposta da CGMOP para o Plano de Regulação da SUSEP, 2019. Importante também ressaltar que, a subcomissão propôs uniformizar para todas as consorciadas a forma de contabilização da receita sobre as operações de regulação e recepção dos sinistros. Tal procedimento padrão estará disposto no novo Manual de Práticas e Procedimentos Contábeis do Mercado Segurador, que será disponibilizado para todo o mercado no site da SUSEP, na rede mundial de computadores, a partir de 01/01/2019. (Despacho Eletrônico SUSEP/DISOL/CGMOP Nº 591/2018 - peça 53, p. 2) 
já em relação às propostas normativas - Resolução CNSP e Circular SUSEP - , acompanhando os membros da subcomissão, entendo oportuno e prudente adotar o lapso de tempo por eles consignado, solicitando permissão desta direção para a inclusão do tema no Plano de Regulação da SUSEP de 2019. (SUSEP/DISOL/CGMOP Nº 270/2018 - peça 57, p. 318) 
A orientação constante do Anexo II [Manual] entrará em vigor assim que for divulgada no site da Susep. A exigência de relatório de auditoria das demonstrações contábeis entraria em vigor em 1º de janeiro de 2019 ainda com base na forma de contabilização ainda vigente [exigência de auditorias do Consórcio Dpvat com data base de 30/04 e 31/10]. As demais mudanças normativas propostas [resolução CNSP e circular Susep] se aprovadas terão vigência a partir de 1º de janeiro de 2020, uma vez que exigem mudanças operacionais por parte da Seguradora Líder.’ (Relatório da Subcomissão - peça 57, p. 195) 
2.4.2.4. Análise
A Susep retomou os estudos técnicos sobre a contabilização das operações relativas ao Seguro DPVAT. Então, há que se considerar formalmente atendida a recomendação contida no item 9.1.7 do Acórdão 2609/2016-TCU-Plenário.
Cabem, no entanto, algumas considerações.
O item do Manual recém-editado que trata da contabilização do DPVAT começa com a seguinte frase: ‘REFLETE AS PRÁTICAS CONTÁBEIS ADOTADAS PELA SEGURADORA LÍDER DO CONSÓRCIO DPVAT VIGENTES EM 2019’ (peça 58, p. 78) .
Não houve mudança de padrão contábil para a operação do DPVAT. O Manual da Susep lançado em janeiro/2019 simplesmente reproduz as práticas contábeis utilizadas pela Seguradora Líder.
Analisando papéis de trabalho da Subcomissão, encontra-se um texto semelhante, se não igual, ao item 3.1.7 do Manual, acrescido de comentários azuis e vermelhos. Via de regra, os comentários azuis contêm críticas e sugestões, enquanto os comentários vermelhos apresentam contra-argumentos, explicações e anuências, o que faz supor que os primeiros são de um técnico da Susep, e estes são de um técnico da Seguradora Líder.
Duas passagens desse texto comentado confirmam que o novo Manual lançado pela Susep não é orientação da Susep para contabilização do DPVAT, mas sim a ‘forma de contabilização atualmente adotada pela Seguradora Líder’ (peça 57, p.149, 153) :
‘[Comentário Azul] na verdade, os registros dos recebimentos são feitos pelo regime de caixa, mas a partir da constituição da PPNG as receitas serão apropriadas ao resultado pelo regime de competência. Acho importante esta distinção para que fique claro o regime de apropriação da receita ao resultado (regime de competência) .
[Comentário Vermelho] Essa orientação ainda seguirá a forma de contabilização atualmente adotada pela Seguradora Líder, uma vez que o modelo atual permanecerá pelo menos até o fim de 2019. Com a aprovação da alteração normativa a orientação será complementada com a nova forma de contabilização que se iniciará a partir de 2020.
 (…) 
[Comentário Azul] Entendo que, se este documento é a orientação da SUSEP de como as operações do DPVAT irão ser contabilizadas a partir de 1.1.2020, não faz sentido mencionar como é feito atualmente, mas, somente, como deve ser feito a partir da referida data. A constituição da PSL não deve ter como contrapartida a Provisão do IBNR, mas a despesa de sinistros.
[Comentário Vermelho] A demanda era de uma orientação explicando a forma atual de contabilização do Dpvat em função da dificuldade de compreensão do modelo. Justamente por ser distinto do tratamento a dos demais ramos. O objetivo é que essa orientação fique em vigor até que as mudanças propostas nesta subcomissão sejam aprovadas e entrem em vigor.’
Analisando o conteúdo do Manual que se refere ao DPVAT, verifica-se que as receitas (prêmios) são reconhecidas pelo regime de caixa e existe alguma dificuldade para reconhecer os proprietários de veículos que pagaram a tarifa:
‘As receitas do DPVAT são reconhecidas na contabilidade pelo regime de caixa. Esse regime se justifica porque a Seguradora Líder não tem controle sobre a frota automotiva brasileira para efetuar o registro pela sua competência, e, embora esse seguro seja de contratação obrigatória, a Seguradora Líder não tem mecanismos para obrigar nenhum proprietário de veículo automotor a efetuar o pagamento do prêmio. Para demonstrar ainda mais a especificidade desse seguro, ainda que não haja o pagamento do prêmio, todas as pessoas que sofram um acidente envolvendo um veículo automotor estão cobertas. O regime de reconhecimento contábil da receita é efetuado pelo regime de caixa, por se tratar de uma receita de difícil estimativa.
 (…) no primeiro momento todo o valor é debitado na conta Banco em contrapartida a conta de passivo até a identificação do proprietário do veículo, que demora cerca de três dias.
 (…) 
O roteiro contábil quando há identificação é o seguinte: (…) ’
 (peça 58, pp. 79-80) 
O pagamento de indenizações também se faz pelo regime de caixa, enquanto parte das despesas com sinistros (honorários judiciais) se faz pelo regime de competência:
O agrupamento de contas de sinistros contém as indenizações e as despesas relacionadas a sinistros, suas recuperações, ressarcimento e provisão de sinistros.
‘As indenizações são registradas na contabilidade no momento do pagamento (caixa) . As despesas com honorários judiciais relacionados a sinistros são registrados por competência. Os registros dos avisos de sinistros são realizados sistemicamente na Seguradora Líder, que ao final do mês realiza uma conferência dos dados. Esses dados compõe a base oficial da companhia.’ (peça 58, pp. 79-80) 
Noutra parte do Manual, verifica-se que a constituição de IBNR não se baseia em cálculo atuarial. Calcula-se um percentual arbitrário (fixado pelo CNSP) sobre a arrecadação do mês e compara-se com as despesas de sinistros no mesmo período. Se aquele percentual for maior, deve-se levar a diferença para o IBNR. Caso contrário, a diferença deve ser expurgada do IBNR (peça 58, p. 83) :
‘As instruções para constituição do IBNR estão contidas na Resolução CNSP 153, art. 3º. Conforme quadro demonstrativo do item 1.2, o IBNR atualmente corresponde a 40,50% dos prêmios arrecadados, líquidos dos repasses:
Art. 3° O valor a ser acumulado mensalmente, a título de IBNR, para as categorias do seguro DPVAT, será o equivalente à diferença entre um percentual aplicado sobre os prêmios tarifários arrecadados e o somatório dos sinistros efetivamente pagos.
§1° Se a diferença referida no caput deste artigo for negativa, o valor correspondente deverá ser baixado do IBNR.
§2° O percentual que se refere o caput deste artigo será definido pelo CNSP para cada categoria do seguro DPVAT.
Constituição do IBNR
A constituição mensal da Provisão IBNR do Consórcio DPVAT atualmente deve ser equivalente à diferença a maior entre 40,50% (Resolução CNSP 332/2015, Art. 49, alterada pela Resolução CNSP 351/2017) aplicado sobre os prêmios tarifários, líquidos dos repasses, arrecadados no mês e o somatório dos sinistros efetivamente pagos, adicionados ao valor das despesas relacionadas a sinistros (Resolução CNSP 153/06, art. 3) : (…) ’
Sobre as peculiaridades da contabilidade da operação do DPVAT, cumpre transcrever um trecho das demonstrações da Seguradora Líder de 2017, em que se reconhecem diferenças entre as práticas contábeis utilizadas pela empresa e as práticas usualmente adotadas (peça 71, negritamos) :
‘3. PRINCIPAIS POLÍTICAS CONTÁBEIS
Provisão de sinistros ocorridos mas não avisados - IBNR
É calculada, mensalmente, pela diferença entre o valor obtido pela aplicação do percentual definido pela regulamentação em vigor, de 42,06%, sobre prêmios tarifários arrecadados e o somatório dos sinistros efetivamente pagos, bem como das despesas relacionadas a sinistros. Se a referida diferença for negativa, o montante correspondente deverá ser baixado do IBNR. Essa prática difere de forma relevante das práticas contábeis emanadas pelas IFRS e CPCs e atuariais usualmente utilizadas, porém estão de acordo com as normas específicas do órgão regulador brasileiro (CNSP) para o Seguro DPVAT.
 (…) 
Teste de adequação dos passivos (LAT - Liability Adequacy Test) 
Conforme disposto na Circular SUSEP no 517/2015, o teste de adequação dos passivos exigido pelo CPC 11 - Contratos de Seguros, não é requerido às operações do Seguro DPVAT, outro aspecto que difere das normas contábeis para contratos de seguros, conforme CPC 11 (IFRS 4) .
 (…) 
i) Resultado
A apuração do resultado considera:
i. Os prêmios tarifários e comissões, deduzidos dos cancelamentos, restituições e repasses obrigatórios (Resolução CNSP 332/2015 e alterações) , são reconhecidos contabilmente por regime de caixa, pois depende de processamentos realizados pelo Denatran. O valor do prêmio é fixado anualmente pelo CNSP considerando estimativas de sinistralidade, repasses previstos em lei (para o Fundo Nacional de Saúde e para o Departamento Nacional de Trânsito) , as despesas administrativas, a constituição de provisões técnicas e uma margem de resultado de 2% do total da arrecadação.
 (…) 
iii. Os sinistros ocorridos são reconhecidos contabilmente conforme sua liquidação financeira (regime de caixa) ;’
Por fim, vale trazer a lume alguns comentários encontrados nos papéis de trabalho da CCS, pois esses comentários revelam como estão inadequadas as práticas contábeis da Seguradora Líder:
‘[Comentário Azul] Se os prêmios não foram identificamos, por que estão sendo contabilizados no resultado? Não deveriam ser mantidos no passivo até a sua identificação, como é feito para os demais ramos de seguros?
[Comentário Vermelho] Atualmente esse é o procedimento adotado pela Seguradora Lider. Com a entrada em vigor da mudança proposta no Anexo III, esses valores passarão a ser registrados na PVR sem transitar pelo resultado. (Comentários associados à expressão ‘Prêmios não identificados’ - peça 57, p. 150) 
[Comentário Azul] Não entendi este texto. Os sinistros devem ser contabilizados quando do seu aviso como PSL.
[Comentário Vermelho] Atualmente os sinistros são registrados como despesa no resultado apenas no momento do pagamento. Esse ponto também foi alterado pela proposta de resolução. (Comentários associados à frase ‘As indenizações são registradas na contabilidade no momento do pagamento (caixa) ’ - peça 57, p. 151) 
[Comentário Azul] Por que os pagamentos não são feitos, diretamente, da conta PSL? Por que está-se mencionando e/ou sugerindo que existe uma conta transitória para a gestão do pagamento dos sinistros? Não deveríamos a baixa da PSL, somente, quando do pagamento da indenização? Este é o procedimento adotado para os demais ramos de seguros.
[Comentário Vermelho] Com a mudança normativa o tratamento será o mesmo como nos demais ramos, a orientação visa detalhar como a contabilização do Dpvat é feita atualmente. (Comentários associados à expressão ‘Pagamento de sinistros’ - peça 57, p. 152) 
[Comentário Azul] Não entendi! A constituição da IBNR não será a partir de um cálculo atuarial mensal que represente, efetivamente, o valor do IBNR necessário para as operações do DPVAT, independentemente do % atualmente calculado?
[Comentário Vermelho] Também reflete o modelo atual e será alterado quando da entrada em vigor das mudanças propostas. (Comentários associados à expressão ‘IBNR’ - peça 57, p. 154) ’
2.4.2.5. Evidências
SEI 15414.Processo 615336/2018-14 (peça 57, pp. 3 a 318) .
Manual de Práticas e Procedimentos Contábeis do Mercado Segurador (peça 58) .
Despacho Eletrônico SUSEP/DISOL/CGMOP Nº 591/2018 (peça 53, p. 2) .
Demonstrações Financeiras da Seguradora Líder de 2017 (peça 71) .
2.4.2.6. Conclusão
Apesar de a Seguradora Líder continuar utilizando práticas heterodoxas na contabilização de suas operações, há que se considerar formalmente atendida a recomendação contida no item 9.1.7 do Acórdão 2609/2016-TCU-Plenário, pois a Susep retomou os estudos técnicos sobre a contabilização das operações relativas ao Seguro DPVAT.
Quanto às futuras mudanças de práticas contábeis da Seguradora Líder, entende-se que a SecexEstatais-RJ deve retomar o tema no próximo monitoramento, a fim de verificar se essas mudanças tornaram mais transparentes as demonstrações financeiras do consórcio do DPVAT.
Impende também emitir nova recomendação à Susep para que verifique a efetiva implementação das alterações nas regras contábeis a que deve se submeter a Seguradora Líder, no âmbito do Seguro DPVAT, até a integral adequação às regras estabelecidas para o mercado de seguros como um todo.
2.4.2.7. Proposta de encaminhamento
Propõe-se que o TCU considere atendida a recomendação 9.1.7 do Acórdão 2.609/2016-TCU - P.
Propõe-se, outrossim, que seja recomendado à Susep que verifique a efetiva implementação das alterações nas regras contábeis a que deve se submeter a Seguradora Líder, no âmbito do Seguro DPVAT, até a aderência total às regras estabelecidas para o mercado de seguros como um todo.
2.4.3. Item 9.1.8 do Acórdão 2609/2016-TCU-Plenário
2.4.3.1. Deliberação - item 9.1.8
O item 9.1.8 do Acórdão 2609/2016-TCU-Plenário consiste em recomendação à Susep no sentido de que a Autarquia elabore normativo interno que estabeleça padrão de vínculo institucional entre os processos sancionadores e os processos de fiscalização que os originaram, sem prejuízo de estabelecer procedimentos internos para evitar que as irregularidades encontradas em processos de fiscalização não sejam objeto de processos sancionadores.
2.4.3.2. Situação que levou à proposição da deliberação:
Foi constatado que os processos sancionadores decorrentes de fiscalizações da Susep não mantinham vínculo com os processos de fiscalização que os originaram, o que dificultava o controle processual e a rastreabilidade dos acontecimentos.
Desse modo, não há mecanismo ágil que permita verificar se tudo o que foi apurado nas fiscalizações foi devidamente convertido em processo sancionador, já que os fatos levantados nos relatórios de fiscalização podem originar um ou vários processos sancionadores (e tais processos não mencionam os processos de fiscalização que os originaram) .
2.4.3.3. Providências adotadas e comentários dos gestores:
Em 2015, a Autarquia editou a Instrução Susep 76/2015 (peça 4) , que dispõe sobre orientações pertinentes à instauração e procedimentos operacionais a serem adotados em relação a processo administrativo sancionador.
O art. 4º dessa Instrução menciona modelos padronizados a serem adotados, entre os quais o documento contido no Anexo II, denominado: ‘Modelo Representação-Rito Sumário-Pessoa Jurídica’, no qual é prevista a indicação do processo que originou os indícios de infração administrativa, acarretando a instauração do processo sancionador.
Também foi editada a Instrução CGFIP 2/2018 (peça 42, pp. 61 e 67) , que aprova um manual de fiscalização de despesas administrativas, um fluxograma do processo de fiscalização do DPVAT e um documento de detalhamento das atividades previstas no fluxograma.
Na descrição da atividade A18 - Finalizar Fiscalização, esse documento de detalhamento estabelece que o relatório de fiscalização apresente um item específico para consolidar as não conformidades identificadas, contendo os números dos processos SEI abertos para tratar das irregularidades apontadas no relatório. (peça 42, pp.41) 
Na descrição da atividade A12 - Tratamento de não conformidade (Processo) , o documento também determina que o processo criado para tratar de não conformidade encontrada em fiscalização deve ser relacionado no sistema SEI com o processo do relatório de fiscalização:
‘O processo deve ser relacionado no SEI com o Processo do Relatório de Fiscalização em que foi apontada a não conformidade e também com o processo central da empresa supervisionada, de acordo com a Planilha de Processos Centrais gravada no diretório da DISOL: \\rjbkp01\QlikView\DISOL\DISOL_publico\PLANILHA DOS PROCESSOS CENTRAIS.xlsx. (peça 42, p. 47) ’
2.4.3.4. Análise
O modelo de representação criado pela Instrução Susep 76/2015 contribui para que os autores das representações não olvidem a menção aos processos de fiscalização de que originaram.
De igual modo, a existência de um documento determinando tanto o registro do número do processo de fiscalização no processo sancionador como o registro do número do processo sancionador no processo de fiscalização contribue para a boa gestão processual e o rastreamento dos acontecimentos posteriores à fiscalização.
2.4.3.5. Evidências
Instrução Susep 76/2015 (peça 40) .
Instrução CGFIP 2/2018, Anexo II (peça 42, pp. 41, 47, 61 e 67) .
2.4.3.6. Conclusão
Com a edição da Instrução Susep 76/2015 e da Instrução CGFIP 2/2018, a Susep logrou cumprir a recomendação contida no item 9.1.8 do Acórdão 2609/2016-TCU-Plenário.
2.4.3.7. Proposta de encaminhamento
Propõe-se que o TCU considere atendida a recomendação 9.1.8 do Acórdão 2609/2016-TCU-Plenário.
2.4.4. Item 9.1.9 do Acórdão 2609/2016-TCU-Plenário
2.4.4.1. Deliberação - item 9.1.9
O item 9.1.9 do Acórdão 2609/2016-TCU-Plenário consiste em recomendação à Susep no sentido de que a Autarquia faça o adequado dimensionamento das necessidades de pessoal da Auditoria Interna, de modo a permitir que possa realizar suas atribuições institucionais.
2.4.4.2. Situação que levou à proposição da deliberação
Constatou-se que a Auditoria Interna da Susep contava apenas com o Auditor-Chefe, dois Coordenadores e mais três servidores, num total de seis servidores. Essa falta de pessoal no controle interno contribuía para a ocorrência de deficiências como as descritas nos achados da auditoria.
2.4.4.3. Providências adotadas e comentários dos gestores
Com vistas ao atendimento da recomendação do item 9.1.9 do Acórdão 2609/2016-TCU-Plenário, a Auditoria Interna da Susep propôs ao Superintendente da Autarquia o incremento de quatro servidores por meio de concurso público e a reestruturação da unidade com a alocação de mais uma função comissionada, conforme era antes de 2016.
Nenhuma dessas medidas está ao alcance da Susep, pois a realização de concurso público depende de autorização do Ministério da Economia (à época, MPOG) , e a alocação de função comissionada depende de decreto presidencial.
Em 2017, em resposta a essa proposta da Auditoria Interna, o Superintendente da Susep concordou em pedir autorização para a realização de concurso público, mas não garantiu seu apoio à destinação de quatro vagas para a Auditoria Interna. Quanto ao aumento de funções comissionadas, informou que o assunto seria tratado no futuro:
‘Estou de acordo com as duas ações propostas. Entretanto, em relação à primeira ação, a solicitação deverá ser tratada quando da distribuição de vagas num próximo concurso, visto que o pedido de ingresso de servidores na AUDIT, por meio de concurso público, fará parte de um pedido global da Autarquia. Quanto à segunda ação, esta será tratada quando da futura revisão ou alteração do Decreto 8.722, de 27 de abril de 2016 (Despacho Eletrônico Susep/Superintendente/Gabin/529/2017, de 2/5/2017 - peça 59, p.8) :’
Em resposta a pedido de atualização de informações sobre o andamento do pedido de autorização para concurso público e sobre a questão da reestruturação da Susep, a equipe foi informada de que o pedido de concurso público foi indeferido e que não há perspectiva de reestruturação da Autarquia no contexto atual:
‘ (…) no que tange aos questionamentos formulados na alínea 'h', nos itens h.1 e h.2, esclarecemos que:
 (h.1) a despeito da formalização anual da inscrição da demanda desta Susep pela realização de concurso público junto ao competente sistema do Ministério da Fazenda, responsável pela consolidação e encaminhamento ao Ministério do Planejamento, Desenvolvimento e Gestão, não foi autorizada abertura do concurso pretendido, não havendo até o presente momento previsão para tanto; e
 (h.2) , por sua vez, quanto a eventual revisão ou alteração do Decreto 8.722, de 27 de abril de 2016, restabelecendo a estrutura de cargos equivalente àquela constante do Decreto 7.049, de 23 de dezembro de 2019, cumpre esclarecer que não houve alteração ou revisão por edição de novo decreto presidencial até o presente momento. Todavia, na hipótese de edição de novo decreto, não se vislumbra, no contexto atual, a possibilidade de deferimento da criação de novos cargos, bem como, diante da estrutura exígua desta Autarquia, não seria possível proposta de remanejamento de cargos de dentro da estrutura existente sem prejuízo de outras áreas e suas atribuições.’ (Ofício Eletrônico SUSEP 94/2018 - peça 60) 
Todavia, em resposta a outro item, em que se questionou sobre a adequação do efetivo atual da Auditoria Interna, essa unidade respondeu que seu efetivo atual é adequado, pois está realizando menos auditorias e mais assessoramento, já que as demais unidades da Susep não suportariam mais auditorias da Auditoria Interna:
‘b) Qual o posicionamento atualizado da Audit quanto ao possível déficit no seu quadro, devido à reformulação da estrutura organizacional ocorrida na Susep, com supressão de cargos em comissão, que contemplou o corte de cargos de direção e de assessoramento na Audit?
Em 10/04/2017, por meio do Despacho Eletrônico 55/2017 (SEI 0090952; processo eletrônico 15414.607052/2017-73) , a Audit informou ao Superintendente da Susep acerca das suas dificuldades operacionais na atual estrutura, e também das suas necessidades de pessoal para o pleno exercício de suas atribuições.’
Naquela oportunidade, a Audit apresentou a metodologia utilizada para fundamentar a necessidade de pessoal de seus quadros, conforme trecho transcrito a seguir: ‘Atualmente, a Auditoria Interna considera que existem 38 objetos auditáveis na Susep, conforme consta da Matriz de Risco utilizada para o planejamento anual das atividades de auditoria. Esses objetos auditáveis devem ser avaliados e reavaliados periodicamente, sendo que consideramos razoável um intervalo máximo de 4 anos entre uma avaliação e outra. Dessa forma, seria necessário realizar cerca de 10 auditorias por ano, o que demandaria 3 equipes de 2 servidores cada uma, num total de 6 servidores. Além disso, as atividades de monitoramento de recomendações demandariam outros 2 servidores. As demais atividades, tais como a elaboração do planejamento anual das atividades, do relatório anual das atividades, do parecer sobre a prestação de contas da Susep, bem como a pesquisa e estudo de boas práticas de auditoria e da jurisprudência do TCU, demandariam mais 2 servidores. O Auditor-Chefe tem a missão de supervisionar todas essas atividades. Pelo exposto, teríamos a necessidade de um total de 11 servidores, sendo que atualmente contamos com 7, razão pela qual justifica-se o pedido de 4 servidores adicionais, da carreira de Analista Técnico, sendo um deles com especialização em Tecnologia da Informação, para atendimento ao item 9.2.10 do Acórdão 2746/2010-TCU-Plenário, conforme relatado em tópico anterior. Esse quantitativo de pessoal, em nosso entendimento, traria as seguintes consequências: (…) 
Apesar de os argumentos continuarem válidos, cabe ressaltar que o cenário projetado pela Audit reflete uma situação ideal, na qual, em princípio, não haja carência de pessoas nas unidades organizacionais da Susep.
Isso porque, conforme vem sendo salientado nos dois mais recentes Planos Anuais de Auditoria Interna (Paint 2018 e 2019) , submetidos à apreciação da CGU e do Conselho Diretor da Susep, a capacidade de as unidades auditadas suportarem os impactos operacionais decorrentes das ações de auditoria e adotarem providências visando ao pleno e tempestivo atendimento das recomendações é fator preponderante que tem impactado na decisão da Audit por reduzir a quantidade de auditorias a serem realizadas no exercício, ampliando o tempo destinado a atividades de assessoramento da gestão em temas estratégicos (a exemplo da gestão de riscos) e ao monitoramento de recomendações.’ (peça 61, pp. 2-3, negritamos) 
Segundo a Audit, caso fosse contemplada com o quantitativo de pessoal anteriormente mencionado, estima-se que seria possível (peça 61, p. 2) :
Consolidar a Auditoria Interna como uma ferramenta gerencial e de auxílio à alta administração da Susep, na aferição do cumprimento das políticas, diretrizes e metas da Autarquia;
Viabilizar a atuação preventiva da Auditoria Interna, no que se refere à avaliação contínua dos processos de trabalho desenvolvidos pela Autarquia;
Ampliar a capilaridade da atuação da Auditoria Interna, considerando que as ações de auditoria devem abranger todos os processos relevantes desenvolvidos na Susep;
Melhorar o assessoramento prestado pela Auditoria Interna à Susep, no cumprimento de seus objetivos institucionais, avaliando o nível de segurança e a qualidade dos controles internos, processos, sistemas e gestão, contribuindo para adicionar valor e melhorar as operações desenvolvidas pela Autarquia;
Viabilizar a avaliação, pela Auditoria Interna, dos principais sistemas de tecnologia da informação da Autarquia;
Consolidar as condições necessárias para que a implementação das determinações e/ou recomendações dos Órgãos de Controle - TCU e CGU - e da própria Audit sejam plenamente atendidas.
2.4.4.4. Análise
As competências da Auditoria Interna estão previstas no art. 18 da Resolução CNSP 346/2017:
‘Art. 18. À AUDIT compete:
I realizar auditorias nos sistemas, processos e rotinas da SUSEP;
II- realizar auditorias nos sistemas contábil, financeiro, de execução orçamentária, de pessoal e demais sistemas administrativos;
III-propor ao Conselho Diretor a adoção de medidas necessárias ao aperfeiçoamento e do funcionamento das Unidades Administrativas da SUSEP;
IV- avaliar o controle das operações de crédito, avais, garantias, direitos e haveres, aferir a suas consistência e a adequação dos controles internos das diversas unidades da Autarquia;
V- examinar e emitir parecer sobre a Prestação de Contas Anual da Autarquia e Tomada de Constas Especiais;
VI- elaborar o Plano Anual de Atividades de Auditoria Interna-PAINT do exercício seguinte, bem como o Relatório Anual de Auditoria Interna-RAINT a serem encaminhadas à Controladoria Geral da União-CGU;
VII- acompanhar as auditorias e controles externos realizados na SUSEP, podendo requerer documentos e informações às unidades da Autarquia e;
VIII- responder pela sistematização das informações requeridas pelos Órgãos Externos de Controle;
IX- monitorar o atendimento pelos órgãos e unidades da SUSEP, das recomendações ou determinações oriundas dos Órgãos Externos de Controle e das recomendações formuladas pela própria AUDIT.’
De acordo com a Audit (peça 61, p. 2) , para cumprir sua missão, a unidade deve contar com onze servidores: um auditor-chefe; seis servidores para realizar dez auditorias anuais; dois servidores para monitorar as recomendações e dois servidores para as demais atividades.
A Susep não cogitou transferir servidores de outras unidades para suprir a falta de pessoal da Auditoria Interna (Audit) . A Autarquia buscou o caminho mais difícil: concurso público e reestruturação das funções comissionadas, que dependem de autorização do Ministério da Economia e de decreto presidencial, respectivamente. Não obteve êxito.
O efetivo ideal, calculado pela Audit, é de onze servidores (peça 61, p. 2) . Entre 2011 e 2017, o efetivo real da Audit oscilou entre cinco e sete servidores, incluindo o Auditor-Chefe (peça 59, p.2) . Pode-se dizer, então, que a Audit tem contado com apenas 50% de seu efetivo ideal.
Esse déficit parece elevado e faz supor que a Audit não tem cumprido sua missão institucional por falta de pessoal. Não bastasse a falta de pessoal, a Audit manifestou sua decisão no sentido de realizar menos auditorias e mais assessoramento aos gestores, pois as demais unidades não suportariam mais auditorias internas.
É possível que, nos últimos anos, a Audit tenha sido sobrecarregada com demandas oriundas de órgãos de controle externo. Só em relação ao DPVAT, podem-se citar seis casos que devem ter ocupado o pessoal da Audit: Operação Tempo de Despertar, deflagrada pelo DPF em 2015; CPI do DPVAT na Câmara dos Deputados em 2015; Acórdão 2609/2016-TCU-Plenário; recebimento pelo COAF de notificações de situações suspeitas identificadas pela Líder em 2016/2017; processo investigatório da Polícia Civil do Estado do Rio de Janeiro em 2017; Termo de Ajustamento de Conduta proposto pelo Ministério Público do Estado de Minas Gerais em 2017.
2.4.4.5. Evidências
Quadro de pessoal da Audit (peça 59, p.2) .
Despacho Eletrônico Susep/Superintendente/Gabin/529/2017, de 2/5/2017 (peça 59, p.8) .
Ofício Eletrônico SUSEP 94/2018 (peça 60) .
Processo SEI 15414.7052/2017-73 (peça 59) .
Despacho Eletrônico SUSEP/AUDIT Nº 301/2018 (peça 61) .
2.4.4.6. Conclusão
Entre 2011 e 2017, a Audit contou com apenas 50% de seu efetivo ideal, ou seja, do efetivo que lhe permitiria cumprir suas atribuições institucionais.
A Susep não cogitou transferir servidores de outras unidades para suprir a falta de pessoal da Audit e buscou autorização para realização de concurso, mas não obteve êxito.
A Audit, mesmo com falta de pessoal, concluiu que deveria reduzir as auditorias internas, pois as demais unidades da Susep não suportavam mais tantas auditorias. Mesmo assim, o contingente de servidores é baixo em relação às demandas da unidade de controle interno.
Conclui-se, portanto, que a Susep não atendeu ao item 9.1.9 do Acórdão 2609/2016-TCU-Plenário e mantém apenas 50% do efetivo ideal na Auditoria Interna.
2.4.4.7. Proposta de encaminhamento:
Propõe-se que o TCU considere não atendida a recomendação 9.1.9 do Acórdão 2609/2016-TCU-Plenário e dê ciência ao CNSP de que a Susep tem mantido apenas 50% de seu efetivo ideal na Auditoria Interna, o que compromete as atividades de controle interno na Autarquia.
2.5. Item 9.1.10 do Acórdão 2609/2016-TCU-Plenário
2.5.1. Deliberação - item 9.1.10
O item 9.1.10 do Acórdão 2609/2016-TCU-Plenário consiste em recomendação à Susep no sentido de que a Autarquia apure o quantitativo médio de remessas de documentação por segurado levadas a efeito pela Empresa Brasileira de Correios e Telégrafos, de maneira a avaliar a economicidade da contratação da referida empresa pela Seguradora Líder.
2.5.2. Situação que levou à proposição da deliberação
Constatou-se que os Correios, ao fazer o recebimento de documentação das vítimas de acidentes, não faziam qualquer avaliação dessa documentação, gerando risco de haver várias remessas por um mesmo segurado, sendo cada uma dessas remunerada separadamente pela Seguradora Líder.
Verificou-se, também, que o valor recebido pelos Correios, embora inferior ao valor pago por outros modais de recebimento, poderia ser antieconômico, pois os Correios simplesmente encaminhavam a documentação recebida para a Seguradora Líder.
2.5.3. Providências adotadas e comentários dos gestores
A Susep tratou a questão dos Correios em processo de fiscalização apartado (SEI 15414.625004/2017-67, peça 63) .
O auditor da Susep solicitou à Seguradora Líder os seguintes documentos e informações (peça 63, p. 85-94) :
1. descrição dos valores estabelecidos no ‘Projeto Correios’, para cada aviso de sinistro e de cada exigência documental durante todo o período do referido projeto;
2. montante total pago anualmente desde o início do ‘Projeto Correios’;
3. Cópia do contrato (aditivos e anexos) pertinente ao ‘Projeto Correios’;
4. quantidade total de sinistros recepcionados anualmente no ‘Projeto Correios’ desde o início do projeto;
5. número da conta e rubrica contábil em que estão sendo lançados os dispêndios do ‘Projeto Correios’.
Ao final da fiscalização, foi emitido o Parecer SUSEP/DISOL/CGFIP/CFIP1 4/2018 (peça 63, p. 90-94) , em que se concluiu que a economicidade do Projeto Correios está um pouco prejudicada, mas deve continuar em razão do fato de que os Correios estão presentes em 98% dos municípios, segundo a Líder:
‘Em que pese, a questão da economicidade do projeto estar um pouco prejudicada no momento, já que o custo médio está acima dos valores praticados nos demais canais de recepção dos sinistros administrativos, entendemos, que em razão da cobertura do atendimento, que segundo a Líder abrange 98% dos municípios brasileiros e das melhorias que foram implementadas, propomos que seja feita uma nova reavaliação do projeto no exercício seguinte.’
2.5.4. Análise
O custo de cada remessa dos Correios é composto por três parcelas: custo do envelope; custo do Sedex; e custo do atendimento. Reunindo as informações prestadas pela Seguradora Líder, o parecer supramencionado conclui que o custo unitário total de remessa pelos Correios teria aumentado de R$ 25,40 em 2011 para R$ 50,73 em 2017 (peça 63, p.93) .
No entanto, utilizando dados da contabilidade da Seguradora Líder (pagamentos aos Correios/número de sinistros recepcionados) , o parecer revela que o valor médio pago aos Correios por sinistro aumentou de R$ 55,05 em 2011 para R$ 112,74 em 2017.
Conforme lembra o parecer, o valor pago às consorciadas é de R$ 70,00. Ou seja, o simples recebimento de documentação pelos Correios é 61% mais caro que o recebimento e conferência realizados pelas consorciadas.
Contudo, o parecer conclui que a economicidade do modal Correios está apenas ‘um pouco prejudicada’.
Exceto pelo valor pago às consorciadas, o parecer não apresenta comparação com outros modais de recebimento de documentação.
A equipe encaminhou uma minuta de matriz de achados à Susep para comentários do gestor (peça 34) , manifestando entendimento de que os dados enviados pela Líder não foram checados/averiguados e que não foi feita comparação com outros modais de recebimento de documentação (Seguradoras, Reguladoras, Corretores e Sincor) .
Em resposta, a Susep manifestou que incluiria novo estudo sobre o custo dos Correios na próxima fiscalização do DPVAT caso o TCU decidisse voltar a essa questão no próximo monitoramento na Susep:
‘Neste sentido, consideramos mais adequado ajustar o conteúdo do campo ‘ENCAMINHAMENTO’ deste item 9.1.10 para: A recomendação foi parcialmente atendida, devendo ser incluído, no próximo monitoramento, outro estudo acerca do custo da remessa dos documentos pelos Correios, comparando com os parâmetros de custos dos demais canais de remessa (seguradoras, reguladoras, corretores e Sincor) .
Dessa forma, a inclusão do referido estudo no escopo da próxima fiscalização a ser realizada na SEGURADORA LÍDER DO CONSÓRCIO DO SEGURO DPVAT S.A. proporcionaria o atendimento da recomendação em questão.’ (Despacho Eletrônico SUSEP/DISOL/CGFIP 961/2018, peça 64) 
2.5.5. Evidências
Processo 15414.625004/2017-67 (peça 63) .
Parecer SUSEP/DISOL/CGFIP/CFIP1 4/2018 (peça 63, p.85) .
Despacho Eletrônico SUSEP/DISOL/CGFIP Nº 961/2018 (peças 64) .
2.5.6. Conclusão
Os Correios são de fato uma das instituições com mais capilaridade no País e, por isso, o acordo com os Correios permite ao consórcio DPVAT operar em todo Brasil.
No entanto, essa parceria não pode onerar indevidamente o DPVAT. O Relatório Anual de 2018 da Seguradora Líder mostra que 65 mil dos 328 mil (20%) sinistros pagos em 2018 ocorreram nas capitais dos Estados. No ranking dos dez municípios com mais sinistros nas regiões Norte e Centro-Oeste, verifica-se que 40% e 52% dos sinistros ocorrem em apenas dez municípios (peça 81) .
Desse modo, sendo os Correios o modal mais caro para recebimento de documentação, sua contratação deveria limitar-se às localidades onde não se dispõe de outro modal eficiente.
Conclui-se que o item 9.1.10 do Acórdão 2609/2016-TCU-Plenário foi parcialmente cumprido, pois o custo dos Correios foi devidamente aferido, mas não foi comparado com o custo de outros modais. E não se pode concluir sobre economicidade sem apreciar as alternativas disponíveis.
Ademais, mantém-se o entendimento de voltar a essa questão na Susep. Até porque a Susep já antecipou sua pré-disposição para fazer novo estudo da economicidade dos Correios na próxima fiscalização do DPVAT.
2.5.7. Proposta de encaminhamento
Propõe-se que o TCU considere parcialmente atendida a recomendação contida no item 9.1.10 do Acórdão 2609/2016-TCU-Plenário e que recomende à Susep que avalie a economicidade do acordo da Seguradora Líder com os Correios, comparando seu custo com outros modais de recebimento (seguradoras, reguladoras, corretores e Sincor) , e, caso encontre discrepância de valores, proceda à limitação territorial desse acordo, tendo em vista que não necessita ser de alcance nacional, podendo se restringir a localidades mais remotas, onde apenas os Correios estão presentes.
2.6. Item 9.1.12 do Acórdão 2609/2016-TCU-Plenário
2.6.1. Deliberação - item 9.1.12
O item 9.1.12 do Acórdão 2609/2016-TCU-Plenário consiste em recomendação à Susep no sentido de que amplie a divulgação junto aos cidadãos sobre seus direitos às indenizações cobertas pelo Seguro DPVAT e os respectivos procedimentos de requisição.
2.6.2. Situação que levou à proposição da deliberação
Em trabalho realizado no TC Processo 030.283/2012-4, o relatório do Exmo. Sr. Ministro Relator, Bruno Dantas, acolheu proposta do Exmo. Sr. Ministro Vital do Rego, no sentido de recomendar à Susep que ampliasse a divulgação junto aos cidadãos sobre seu direito às indenizações cobertas pelo seguro obrigatório (DPVAT) e os respectivos procedimentos de requisição.
2.6.3. Providências adotadas e comentários dos gestores
No processo SEI 15414.609951/2016-20, constituído para elaboração do plano de ação previsto no Acórdão TCU 2.609/2016-P, por meio do Despacho Eletrônico SUSEP/SEGER/CORIN Nº 40/2017 (peça 51, p. 106) , sob coordenação da Audit, a Coordenação de Relações Institucionais (Corin) informou que a Susep já dispõe dos seguintes mecanismos de divulgação dos direitos relativos ao DPVAT:
Páginas do site da Susep na Internet, contando inclusive com botão de acesso rápido;
Guia Completo de Orientação ao Consumidor de Seguros, Previdência e Capitalização;
Guia Básico impresso;
Cartilha impressa para distribuição nos locais de atendimento ao público da Susep;
Sítio Meu Futuro Seguro, um portal de Educação Financeira da SUSEP, contando com uma página específica para explicar o Seguro DPVAT.
A Susep também manifestou, por meio do Despacho Eletrônico SUSEP/SEGER 253/2018 (peça 67) , o seguinte:
‘ (…) Susep já dispõe dos seguintes mecanismos de divulgação dos direitos relativos ao DPVAT: páginas do site da Susep, na Internet, contando inclusive com botão de acesso rápido; Guia Completo de Orientação ao Consumidor de Seguros Previdência e Capitalização; Guia Básico impresso; cartilha impressa para distribuição nos locais de atendimento ao público da Susep; e site Meu Futuro Seguro, um portal de Educação Financeira da SUSEP, contando com uma página específica para explicar o funcionamento do Seguro DPVAT.’
2.6.4. Análise
A equipe entende que a recomendação esteja atendida e considera suficientes as divulgações apresentadas pela Susep. Algumas falhas de acesso apresentadas no sítio da Susep no momento de acesso às páginas foram corrigidas. Deve-se mencionar que a Seguradora Líder já possui obrigação de fazer essa divulgação, além de verba específica para tal finalidade. O sítio da Seguradora Líder é totalmente claro sobre o assunto, não sendo necessário a Susep incrementar a divulgação do DPVAT.
Ressalta-se ainda que o próprio modelo do DPVAT está em discussão, podendo acarretar desperdício de recursos públicos a exigência de divulgação maior da Susep para algo que pode deixar de existir ou ser radicalmente modificado, principalmente se for necessária a confecção de folhetos informativos e outros materiais de comunicação que exijam dispêndios financeiros.
2.6.5. Evidências
Despacho Eletrônico SUSEP/SEGER/CORIN Nº 40/2017 (peça 51, p. 106) .
Despacho Eletrônico SUSEP/SEGER 253/2018 (peça 67) .
2.6.6. Conclusão
Diante do que foi constatado, uma vez que as divulgações apresentadas pela Susep sobre o seguro DPVAT foram consideradas satisfatórias, pode-se considerar cumprido o item 9.1.12 do Acórdão 2.609/2016-TCU - P.
2.6.7. Proposta de encaminhamento
Considerar cumprido o item 9.1.12 do Acórdão 2.609/2016-TCU - P.
3. BENEFÍCIOS EFETIVOS DAS DELIBERAÇÕES
Podem ser mencionados os seguintes benefícios decorrentes do atendimento das recomendações do Acórdão 2609/2016-TCU-Plenário:
a) melhoria no processo de fiscalização do Seguro DPVAT, com a implementação de uma sistemática de controle prévio e a posteriori da Seguradora Líder, que permite a glosa de despesas irregulares no cálculo da tarifa do Seguro DPVAT - Circular Susep 574/2018 e Instrução Susep 91/2018 (item 9.1.1 do Acórdão) ;
b) melhoria no processo de revisão tarifária do Seguro DPVAT, com a formalização das atribuições das unidades envolvidas no processo e com a alocação dessas unidades dentro de uma mesma Diretoria, promovendo maior integração entre a coordenação-geral que fiscaliza a Seguradora Líder (CGFIP) e a coordenação-geral que calcula o prêmio do Seguro DPVAT - Circular Susep 574/2018 e Instrução Susep 91/2018 (item 9.1.2 do Acórdão) ;
c) melhoria no processo de fiscalização das despesas administrativas, com a edição do ‘Manual para Fiscalização DPVAT - Relativo a Despesas Administrativas’ (item 9.1.6 do Acórdão) ;
d) melhoria no processo de revisão tarifária do Seguro DPVAT, com a edição do documento ‘Metodologia de Cálculo Tarifário do Prêmio do DPVAT’, que inclui um mapa de processo desde o início da fiscalização anual até o encaminhamento da proposta de prêmio do ano seguinte (item 9.1.6 do Acórdão) ;
e) futura melhoria (a partir de 2020) na contabilização da operação do Seguro DPVAT, que passará a ser mais aderente aos padrões contábeis emanados das IFRS (item 9.1.7 do Acórdão) ;
f) maior transparência nas demonstrações financeiras do consórcio do Seguro DPVAT a partir de 2020, facilitando e a supervisão da operação do Seguro DPVAT pela Susep e o controle social da Operação DPVAT pelos milhões de proprietários de veículos automotores do País (item 9.1.7 do Acórdão) ;
g) melhoria na gestão de processos da Susep, com a vinculação entre os processos de fiscalização e os processos sancionadores, minimizando o risco de não serem devidamente apuradas as irregularidades detectadas nas fiscalizações (item 9.1.8 do Acórdão) ; e
h) sucessivas reduções no valor da tarifa do Seguro DPVAT, proporcionando economia estimada de R$ 13,8 bilhões aos proprietários de veículos automotores, tendo em vista que a arrecadação foi de R$ 8,7 bilhões em 2016 e caiu para R$ 5,9 bilhões em 2017, R$ 4,7 bilhões em 2018 e deve cair para R$ 1,7 bilhão em 2019, após a redução média de 63,3 % no valor da tarifa, que está em vigor desde o início deste ano (item 9.1.5 do Acórdão) .
4. CONCLUSÃO
Foram considerados atendidos os seguintes itens do Acórdão 2609/2016-TCU-Plenário: 9.1.1; 9.1.2; 9.1.5; 9.1.7; 9.1.8 e 9.1.12.
Foram considerados parcialmente atendidos os seguintes itens do Acórdão 2609/2016-TCU-Plenário: 9.1.4; 9.1.6; 9.1.10 e 9.1.11.
Concluiu-se que os itens 9.1.3 e 9.1.9 do Acórdão 2609/2016-TCU-Plenário não foram atendidos.
Apresentamos a seguir o quadro resumo com o atendimento das deliberações:
	Grau de implementação das deliberações

	Item do acórdão
	Cumprido
	Em cumprimento
	Parcialmente cumprido
	Não cumprido
	Não aplicável

	9.1.1
	x
				
	9.1.2
	x
				
	9.1.3
				x
	
	9.1.4
			x
		
	9.1.5
	x
				
	9.1.6
			x
		
	9.1.7
	x
				
	9.1.8
	x
				
	9.1.9
				x
	
	9.1.10
			x
		
	9.1.11
			x
		
	9.1.12
	x
				
	Quantidade
	6
		4
	2
	
	Percentual
	50 %
	-
	33 %
	17 %
	-

Conforme mencionado no item anterior, podem ser mencionados os seguintes benefícios decorrentes do atendimento das recomendações do Acórdão 2609/2016-TCU-Plenário:
a) melhoria no processo de fiscalização da operação do DPVAT pela Susep;
b) melhoria no processo de revisão tarifária do DPVAT, acarretando benefício para a sociedade no valor superior a R$ 13,5 bilhões;
c) maior transparência nas demonstrações financeiras do consórcio DPVAT (a partir de 2020) ;
d) melhoria na gestão de processos da Susep, com a minimização do risco de não serem devidamente apuradas as irregularidades detectadas nas fiscalizações; e
e) sucessivas reduções no valor da tarifa do Seguro DPVAT, proporcionando economia estimada de R$ 13,8 bilhões aos proprietários de veículos automotores.
Quanto aos benefícios esperados das recomendações e determinações apresentadas ao final deste trabalho, destacamos os seguintes:
a) melhoria nos processos de fiscalização e supervisão da operação do DPVAT pela Susep, decorrente de propostas de aperfeiçoamento de seus procedimentos de fiscalização da Seguradora Líder e de revisão tarifária do Seguro DPVAT, bem como da proposta de reavaliação da estrutura organizacional da unidade encarregada da revisão tarifária;
b) possível recuperação de recursos do Seguro DPVAT, decorrente das propostas de revisão de despesas administrativas e com honorários judiciais realizadas em anos anteriores;
c) maior expectativa de controle, decorrente das propostas de recomendação e da proposta de futuro monitoramento; e
d) melhoria do controle interno da Susep, decorrente da proposta de dar ciência ao CNSP da insuficiência de pessoal na Auditoria Interna da Susep.
O fato de a Susep não ter cumprido algumas recomendações não impacta as contas da Autarquia.
Não há data prevista para a realização do próximo monitoramento.
5. PROPOSTA DE ENCAMINHAMENTO
5.1. Diante do exposto, submetemos os autos à consideração superior propondo:
5.1.1. considerar atendidas as recomendações 9.1.1, 9.1.2, 9.1.5, 9.1.7, 9.1.8 e 9.1.12 do Acórdão 2609/2016-TCU-Plenário;
5.1.2. considerar parcialmente atendidas as recomendações 9.1.4, 9.1.6, 9.1.10 e 9.1.11 do Acórdão 2609/2016-TCU-Plenário;
5.1.3. considerar não atendidas as recomendações 9.1.3 e 9.1.9 do Acórdão 2609/2016-TCU-Plenário;
5.1.4. recomendar, com fundamento no art. 250, inciso III, do Regimento Interno do TCU, à Superintendência de Seguros Privados, com vistas ao aprimoramento da supervisão e da fiscalização que exerce sobre a gestão do seguro DPVAT, que:
5.1.4.1. aperfeiçoe suas normas no sentido de:
5.1.4.1.1. não limitar sua fiscalização na Seguradora Líder apenas às despesas administrativas e incluir procedimento de auditoria com a finalidade de verificar a consistência dos dados relativos a pagamento de sinistros; e
5.1.4.1.2. estabelecer prazos para que o Conselho Diretor se manifeste sobre o valor do prêmio do Seguro DPVAT do ano seguinte e para que a Seguradora Líder apresente recurso dessa decisão, bem como para que o referido recurso seja apreciado em caráter definitivo;
5.1.4.2. reavalie sua estrutura administrativa e busque meios de assegurar que a unidade encarregada do cálculo do prêmio do Seguro DPVAT disponha de pessoal qualificado e treinado para o cumprimento dessa tarefa;
5.1.4.3. reavalie a permanência da Seguradora Líder como membro da Comissão Permanente do DPVAT, instituída pela Circular 580/2018, ante o evidente conflito de interesses;
5.1.4.4. identifique as despesas administrativas consideradas irregulares nas fiscalizações realizadas pela Susep na Seguradora Líder desde 2008 e, observados o contraditório e a ampla defesa, proceda à glosa desses valores da margem de resultado do consórcio do Seguro DPVAT, tendo em vista que despesas desvinculadas da operação do Seguro DPVAT e realizadas sem amparo legal devem ser custeadas por recursos próprios das seguradoras consorciadas do Seguro DPVAT;
5.1.4.5. inclua, no escopo da auditoria independente prevista no art. 6º da Circular Susep 574/2018, o exame da pertinência das despesas com honorários advocatícios e demais gastos com a contratação de escritórios de advogados pela Seguradora Líder, tendo em vista que os custos envolvidos ainda se encontram em patamar consideravelmente elevado;
5.1.4.6. padronize, no âmbito da unidade que fiscaliza a Seguradora Líder, procedimentos de auditoria de despesas com sinistros realizadas pelo consórcio DPVAT (pagamentos de indenizações, despesas com investigação, perícia e análise médica, despesas com regulação e recepção de sinistros, despesas com honorários advocatícios) ;
5.1.4.7. verifique a efetiva implementação das alterações nas regras contábeis a que deve se submeter a Seguradora Líder, no âmbito do Seguro DPVAT, até sua aderência total às regras estabelecidas para o mercado de seguros;
5.1.4.8. avalie a economicidade do acordo da Seguradora Líder com os Correios, comparando seu custo com outros modais de recebimento (seguradoras, reguladoras, corretores e Sincor) , e, caso encontre discrepância de valores, proceda à limitação territorial desse acordo, tendo em vista que não necessita ser de alcance nacional, podendo se restringir a localidades mais remotas, onde apenas os Correios estão presentes;
5.1.5. determinar à SecexEstatais-RJ que, no próximo monitoramento a ser realizado na Susep:
5.1.5.1. verifique se há tempestividade no julgamento de processos sancionadores e, caso negativo, identifique as principais causas da intempestividade;
5.1.5.2. verifique se a Susep glosou as despesas irregulares e respectivas multas, se for o caso, da margem de resultado do consórcio do Seguro DPVAT;
5.1.5.3. verifique se a Susep supervisionou a contratação da auditoria independente prevista na Circular Susep 574/2018 e adotou as providências de sua alçada diante de irregularidades porventura identificadas no relatório dessa auditoria;
5.1.6. dar ciência ao Conselho Nacional de Seguros Privados - CNSP de que a Susep tem mantido apenas 50% de seu efetivo ideal na Auditoria Interna, o que compromete as atividades de controle interno na Autarquia; e
5.1.7. autorizar o apensamento do presente processo ao TC Processo 030.283/2012-4, com fundamento no art. 36 da Resolução TCU 259/2014 c/c art. 5º, inciso II, da Portaria Segecex 27/2009.”
É o relatório.

não há.

Não atuou.

MONITORAMENTO DAS DELIBERAÇÕES DO ACÓRDÃO 2609/2016-TCU-PLENÁRIO, PROFERIDO NO ÂMBITO DE AUDITORIA REALIZADA NA SUPERINTENDÊNCIA DE SEGUROS PRIVADOS PARA A AVALIAÇÃO DOS ATOS DE REGULAÇÃO E FISCALIZAÇÃO DOS CUSTOS QUE COMPÕEM O PRÊMIO DE SEGURO DE DANOS PESSOAIS POR VEÍCULOS AUTOMOTORES DE VIA TERRESTRE (DPVAT). IMPLEMENTAÇÃO PARCIAL DAS MEDIDAS. NOVAS RECOMENDAÇÕES À AUTARQUIA E EXPEDIÇÃO DE CIÊNCIA AO CONSELHO NACIONAL DE SEGUROS PRIVADOS.

RELATÓRIO DE MONITORAMENTO (RMON)

Secretaria de Controle Externo da Administração Indireta no Rio de Janeiro.

Em apreciação, Relatório de Monitoramento realizado na Superintendência de Seguros Privados (Susep) , a fim de verificar o cumprimento de doze recomendações, abaixo transcritas, dirigidas à autarquia por meio do Acórdão 2609/2016-TCU-Plenário, decisão proferida em processo de fiscalização, TC Processo 030.283/2012-4, realizada com o objetivo de verificar a conformidade da regulação e da fiscalização dos custos que compõem o prêmio de Seguro de Danos Pessoais por Veículos Automotores de Via Terrestre (DPVAT) :
“9.1.1 estabeleça norma interna que institua procedimento célere e tempestivo para a apreciação das propostas de glosa ou demais sugestões que impactem o cálculo do prêmio do Seguro DPVAT, levadas a efeito pela Coordenação-Geral de Fiscalização Direta da entidade (CGFIS) , referentes a irregularidades encontradas na destinação dos recursos daquele seguro, com o objetivo de que tais propostas sejam levadas em consideração no cálculo do valor do prêmio para o ano seguinte, independentemente de qualquer processo sancionador que deva ser aberto em função das irregularidades apuradas e sem prejuízo da ampla defesa e do contraditório;
9.1.2 implemente procedimentos que promovam a integração das ações da CGFIS e da Coordenação-Geral de Produtos (CGPRO) referentes ao Seguro DPVAT, de modo que o cálculo do valor do prêmio levado a efeito pela CGPRO leve em consideração, tempestivamente, as verificações realizadas pela CGFIS em seus trabalhos de fiscalização anual na Seguradora Líder, com a finalidade de evitar que dispêndios irregulares do referido consórcio sejam repassados para o valor do prêmio do exercício seguinte;
9.1.3 analise, mediante procedimento específico e metodologia apropriada, a pertinência e a regularidade das despesas administrativas da Seguradora Líder que oneraram o valor do prêmio do Seguro DPVAT desde 2008, com vistas a evitar que eventuais gastos irregulares venham a influenciar o cômputo da tarifa nos exercícios futuros, sem prejuízo da adoção das providências cabíveis diante das irregularidades porventura identificadas;
9.1.4 avalie, mediante procedimento específico e metodologia apropriada, a legalidade, a efetividade e a economicidade da Política de Conciliação da Seguradora Líder, como instrumento para fazer face à judicialização das demandas envolvendo o Seguro DPVAT, adotando as providências cabíveis diante das irregularidades porventura identificadas;
9.1.5 avalie, mediante procedimento específico e metodologia apropriada, a adequação das atuais reservas técnicas do Seguro DPVAT, deixando de acatar aumentos no prêmio do seguro caso seja constatado eventual superdimensionamento;
9.1.6 adote, no âmbito da sua Diretoria de Fiscalização, mecanismos formais de procedimentos e supervisão de auditorias no seguro DPVAT;
9.1.7 retome os estudos técnicos sobre a contabilização das operações relativas ao Seguro DPVAT, uma vez que as regras atuais são insuficientes para permitir o completo entendimento dessas operações;
9.1.8 elabore normativo interno que estabeleça padrão de vínculo institucional entre os processos sancionadores e os processos de fiscalização que os originaram, sem prejuízo de estabelecer procedimentos internos para evitar que as irregularidades encontradas em processos de fiscalização não sejam objeto de processos sancionadores;
9.1.9 faça o adequado dimensionamento das necessidades de pessoal da Auditoria Interna, de modo a permitir que possa realizar suas atribuições institucionais;
9.1.10 apure o quantitativo médio de remessas de documentação por segurado levadas a efeito pela Empresa Brasileira de Correios e Telégrafos, de maneira a avaliar a economicidade da contratação da referida empresa pela Seguradora Líder;
9.1.11 estude a possibilidade de alteração do atual modelo de gestão do Seguro DPVAT e envie as possíveis propostas aos órgãos competentes, haja vista o paradigma atual possibilitar que o aumento das despesas da Seguradora Líber ocasione o incremento do seu lucro;
9.1.12 amplie a divulgação junto aos cidadãos sobre seus direitos às indenizações cobertas pelo Seguro DPVAT e os respectivos procedimentos de requisição;”
Em síntese, as recomendações monitoradas podem ser consolidadas em quatro grupos de achados: 
2.1. Despesas administrativas irregulares (itens 9.1.1 a 9.1.3) ;
2.2. Acordos judiciais antieconômicos (item 9.1.4) ;
2.3. Provisões superestimadas (itens 9.1.5 e 9.1.11) ; e
2.4. Outros temas (itens 9.1.6 a 9.1.9) .
A recomendação expedida no item 9.1.10 decorreu de considerações apresentadas ao fim do relatório de auditoria, enquanto o item 9.1.12 foi proveniente de proposta do Ministro Vital do Rego.
II
Manifesto, inicialmente, concordância com a análise empreendida pela unidade instrutora, adotando seus fundamentos como razão de decidir. Reputo, portanto, atendidas as recomendações proferidas nos itens 9.1.1, 9.1.2, 9.1.5, 9.1.7, 9.1.8 e 9.1.12; parcialmente implementadas as recomendações 9.1.4, 9.1.6, 9.1.10 e 9.1.11; e não atendidas as recomendações 9.1.3 e 9.1.9, todas do Acórdão 2609/2016-TCU-Plenário.
Quanto ao primeiro grupo de achados, despesas administrativas irregulares (itens 9.1.1 a 9.1.3) , tendo em vista o aperfeiçoamento das normas e dos procedimentos relacionados ao cálculo do valor do prêmio do seguro DPVAT, julgo ser necessária, em consonância com a proposta da unidade instrutora, a expedição das seguintes recomendações à autarquia:
2.5. não limitar a fiscalização na Seguradora Líder apenas às despesas administrativas e incluir procedimento de auditoria com a finalidade de verificar a consistência dos dados relativos a pagamento de sinistros;
2.6. estabelecer prazos para que o Conselho Diretor se manifeste sobre o valor do prêmio do Seguro DPVAT do ano seguinte e para que a Seguradora Líder apresente recurso dessa decisão, bem como para que o referido recurso seja apreciado em caráter definitivo;
2.7. reavaliar a estrutura administrativa e buscar meios de assegurar que a unidade encarregada do cálculo do prêmio do Seguro DPVAT disponha de pessoal qualificado e treinado para o cumprimento dessa tarefa;
2.8. reavaliar a permanência da Seguradora Líder como membro da Comissão Permanente do DPVAT, instituída pela Circular 580/2018, ante o possível conflito de interesses.
Ainda quanto ao primeiro grupo de achados, despesas administrativas irregulares, especificamente no tocante ao item 9.1.3 do Acórdão 2609/2016-TCU-Plenário, ressalto que o comando em questão foi proferido após a apuração de despesas administrativas irregulares, verificadas entre 2008 e 2012, da ordem de R$ 440.644.615,00 (valores históricos) , as quais eram repassadas para o valor do prêmio do seguro. 
Desse montante, foram constatados repasses indevidos aos departamentos estaduais de trânsito (R$ 271.998.197,00) , à Federação Nacional dos Corretores de Seguros Privados e de Resseguros, de Capitalização, de Previdência Privada, das Empresas Corretoras de Seguros e de Resseguros (Fenacor) e aos sindicatos dos corretores de seguros (R$ 164.622.904,00) . Como a margem de lucro foi fixada em 2% do valor arrecadado com tarifas do DPVAT, o aumento dessas despesas elevava, também, o lucro das seguradoras.
Nesse cenário, foi expedida recomendação para que a Susep verificasse, a partir de 2008, a regularidade das despesas administrativas da Seguradora Líder que oneram o prêmio do Seguro DPVAT, adotando as providências cabíveis diante de eventuais irregularidades apuradas.
Questionada acerca da implementação dessa medida, a Susep apresentou cópia do Processo 15414.627118/2017-41, por meio do qual constituiu um grupo de trabalho para elaboração de norma sobre as despesas administrativas do DPVAT. Apresentou também documentação relativa a dezenove processos vinculados a fiscalizações realizadas entre 2012 a 2018.
Tais documentos, conforme fundamentos apresentados no item 2.1.3.6 do relatório que antecede este voto, não atendem à recomendação sob exame, razão pela qual manifesto concordância com a proposta de recomendar, novamente, à Susep que identifique as despesas administrativas consideradas irregulares nas fiscalizações realizadas pela autarquia na Seguradora Líder desde 2008 e, observados o contraditório e a ampla defesa, proceda à glosa desses valores da margem de resultado do consórcio do Seguro DPVAT, tendo em vista que despesas desvinculadas da operação do Seguro DPVAT e realizadas sem amparo legal devem ser custeadas por recursos próprios das seguradoras consorciadas do Seguro DPVAT. 
Com relação ao segundo grupo de achados, acordos judiciais antieconômicos  (item 9.1.4) , em consonância com a proposta da unidade instrutora e considerando que a edição da Circular Susep 574/2018 atende, sob o ponto de vista normativo, a medida sob exame, faz-se necessário recomendar à Susep que inclua, no âmbito da avaliação da política de conciliação da Seguradora Líder, o exame da pertinência das despesas com honorários advocatícios e demais gastos com a contratação de escritórios de advogados, tendo em vista que os custos envolvidos ainda se encontram em patamar consideravelmente elevado.
Com relação ao terceiro grupo de achados, provisões superestimadas (itens 9.1.5 e 9.1.11) , sobretudo quanto ao item 9.1.11, uma importante constatação da equipe de auditoria diz respeito ao intitulado “paradoxo lucro-ineficiência”. 
Em rápida síntese, conforme exposto no item 3.11.1 do relatório do Acórdão 2609/2016-TCU-Plenário, o valor do prêmio é definido a partir de três provisões: 
2.9. provisão de despesas administrativas da Seguradora Líder necessárias à operacionalização do seguro DPVAT;
2.10. provisão de sinistros a liquidar (PSL) ;
2.11. provisão para sinistros ocorridos e não avisados (IBNR) . 
Tais provisões são previamente estimadas pela Seguradora Líder e submetidas à Susep que, após sua aprovação, são repassadas ao valor do prêmio, passando a integrá-lo. No entanto, ao contrário do que ocorre no mercado regular de seguros – em que a seguradora, em razão da competitividade, busca minimizar as despesas que irão repercutir no preço do prêmio –, no caso do seguro DPVAT, as despesas administrativas da Seguradora Líder, assim como a projeção da PSL e do IBNR, podem ser livremente repassadas para o valor do prêmio, uma vez que, por se tratar de seguro obrigatório, os contribuintes não podem sequer deixar de contratá-lo. Ademais, como o lucro do consórcio é fixado em 2% do valor total arrecadado do prêmio, o aumento das despesas eleva, também, o lucro das seguradoras.
Em resposta a essa situação, foi proferida a recomendação sob exame (item 9.1.11 do Acórdão 2609/2016-TCU-Plenário) .
Quanto à implementação dessa medida, a unidade instrutora informa que, apesar de terem sido formuladas seis propostas para alteração da operação do Seguro DPVAT, o item 9.1.11 deve ser considerado parcialmente atendido, tendo em vista que não houve, até aquela ocasião, definição de qual modelo seria o mais adequado.
Desse modo, considerando a relevância da recomendação sob exame, reputo necessário determinar à SecexEstataisRJ que, no próximo monitoramento a ser realizado na Susep, verifique se houve deliberação acerca de qual modelo de gestão do Seguro DPVAT seria o mais adequado, tendo em vista as seis propostas de alteração da operação de Seguro DPVAT apresentadas pelos grupos de trabalho responsáveis pela revisão tarifária, conforme descrito no item 2.3.2.3 do relatório que antecede este voto.
Com relação ao quarto grupo de achados, outros temas (itens 9.1.6 a 9.1.9) , manifesto concordância com a proposta da unidade instrutora, no sentido de expedir as seguintes recomendações à Susep:
2.12. padronize, no âmbito da unidade que fiscaliza a Seguradora Líder, procedimentos de auditoria de despesas com sinistros realizadas pelo consórcio DPVAT (pagamentos de indenizações, despesas com investigação, perícia e análise médica, despesas com regulação e recepção de sinistros, despesas com honorários advocatícios) ;
2.13. verifique a efetiva implementação das alterações nas regras contábeis a que deve se submeter a Seguradora Líder, no âmbito do Seguro DPVAT, até sua aderência total às regras estabelecidas para o mercado de seguros.
Especificamente com relação ao item 9.1.9 do Acórdão 2609/2016-TCU-Plenário, em que se recomendou à Susep a realização do adequado dimensionamento das necessidades de pessoal da Auditoria Interna, verifico que não foram adotadas providências em busca da implementação dessa medida. 
Ressalto que a recomendação em exame foi proferida com base na constatação de que a Auditoria Interna da Susep contava apenas com seis servidores, inclusos o Auditor-Chefe e dois Coordenadores, quantitativo que representaria menos de 50% do efetivo considerado ideal, de onze servidores. 
Em face do exposto, julgo pertinente, em consonância com a proposição da unidade técnica, cientificar o Conselho Nacional de Seguros Privados (CNSP) de que a Susep tem mantido apenas 50% de seu efetivo ideal na Auditoria Interna, o que tem o potencial de comprometer as atividades de controle interno na Autarquia.
Por fim, com relação à recomendação decorrente de considerações apresentadas ao final do relatório de auditoria, item 9.1.10, manifesto concordância com a proposta da unidade instrutora, no sentido de proferir a seguinte recomendação à Susep:
2.14. avalie a economicidade do acordo da Seguradora Líder com os Correios, comparando seu custo com outros modais de recebimento (seguradoras, reguladoras, corretores e Sincor) , e, caso encontre discrepância de valores, proceda à limitação territorial desse acordo, tendo em vista que não necessita ser de alcance nacional, podendo se restringir a localidades mais remotas, onde apenas os Correios estão presentes.
Ante o exposto, voto por que o Tribunal adote o Acórdão que ora submeto à deliberação deste Colegiado.
TCU, Sala das Sessões Ministro Luciano Brandão Alves de Souza, em 31 de julho de 2019.
Ministro BRUNO DANTAS 
Relator